---
title: "Análise de Expressão Diferencial"
author: "Dalmolin Systems Biology Group"
format: html
execute:
  cache: true
---

Nas etapas anteriores, descontaminamos as reads do hospedeiro (*Mus musculus*) e quantificamos o transcriptoma de *Candida albicans* com o nf-core/rnaseq. O resultado final desse pipeline é uma **matriz de contagens**, onde cada linha representa um gene e cada coluna uma amostra. A partir dessa matriz, podemos realizar a análise de expressão diferencial para identificar quais genes da *Candida* foram regulados (upregulados ou downregulados) em resposta ao tratamento com vancomicina.
---

# Sanidade de Dados

Antes de realizarmos a análise de expressão diferencial propriamente dita, é fundamental explorar a estrutura do nosso conjunto de dados. Essa etapa, frequentemente chamada de sanidade de dados ou análise exploratória, serve para responder perguntas essenciais:

* As amostras se agrupam conforme esperamos (por tratamento)?
* Existem *outliers* ou amostras com comportamento atípico?
* Quais variáveis do metadado influenciam a expressão gênica?

Para tal, precisamos de técnicas que consigam lidar com a **multidimensionalidade** dos dados: estamos analisando milhares de genes simultaneamente. Técnicas como a Análise de Componentes Principais (PCA) e a clusterização hierárquica nos permitem "resumir" essa complexidade e visualizar padrões.

## 1. Carregando os Pacotes

Vamos começar carregando os pacotes que utilizaremos ao longo de toda esta seção prática.

```{r}
#| message: false
#| warning: false
suppressPackageStartupMessages({
  library(DESeq2)
  library(PCAtools)
  library(dplyr)
  library(readr)
  library(tibble)
  library(ggplot2)
  library(pheatmap)
})
```

::: {.callout-tip}
## Instalando os pacotes

Caso algum pacote não esteja instalado, execute as linhas abaixo **antes** de prosseguir:

```{r}
# Pacotes do CRAN
install.packages(c("dplyr", "readr", "tibble", "ggplot2", "pheatmap"))

# Pacotes do Bioconductor
if (!require("BiocManager", quietly = TRUE)) install.packages("BiocManager")
BiocManager::install(c("DESeq2", "PCAtools"))
```
:::

## 2. Importando a Matriz de Contagens

O nf-core/rnaseq com o quantificador Salmon gera uma tabela consolidada com as contagens de todos os genes por amostra. Vamos carregá-la:

```{r}
# Importar matriz de contagens (gerada pelo Salmon via nf-core/rnaseq)
gene_counts <- read_tsv(here::here("data/rnaseq/salmon.merged.gene_counts.tsv"),
                        show_col_types = FALSE)

# Visualizar as primeiras linhas e colunas
gene_counts[1:5, 1:6]
```

A primeira coluna (`gene_id`) contém os identificadores dos genes de *Candida albicans* no Ensembl Fungi, e a segunda (`gene_name`) contém o nome do gene quando disponível. As demais colunas são as amostras, identificadas pelo código SRR.

## 3. Importando os Metadados

As informações sobre as condições experimentais de cada amostra estão no arquivo `SraRunTable.csv`, obtido do SRA. Precisamos filtrá-lo para manter apenas as amostras que foram estimuladas com *Candida albicans*. Vamos organizar o metadado para que ele possa ser facilmente integrado com a matriz de contagens. O DESeq2 exige que as colunas da matriz de contagens correspondam às linhas do metadado, e que o metadado contenha as variáveis que queremos testar (neste caso, o tratamento) e as covariáveis (como o grupo experimental).

Além da variável de interesse (`treatment`), nosso metadado contém uma informação crucial: o **lote experimental** (`experiment_group`). Como vimos na descrição do conjunto de dados, o experimento foi conduzido em **6 lotes independentes**, cada um contendo 4 amostras tratadas com vancomicina e 4 controles. Diferenças entre lotes, como variações no dia de cultivo, preparo de reagentes ou condições de extração, podem introduzir variabilidade que **não é interessante para o objetivo do estudo**. Se não levarmos isso em conta, corremos o risco de confundir efeito de *batch* com efeito do tratamento, o que pode gerar tanto falsos positivos quanto falsos negativos nos resultados da expressão diferencial.

```{r}
# Importar metadados e filtrar amostras estimuladas com C. albicans
sra_table <- read_csv(here::here("data/SraRunTable.csv"), show_col_types = FALSE)

metadata <- sra_table %>%
  filter(stimulus == "Candida albicans") %>%
  dplyr::select(Run, treatment, experiment_group) %>%
  mutate(treatment = factor(treatment, 
                            levels = c("Untreated (control)", "Vancomycin")),
         experiment_group = factor(experiment_group,
                            levels = c(1, 2, 3, 4, 5, 6))
                            ) %>%
  
  column_to_rownames("Run")

metadata[order(metadata$experiment_group),]
```

::: {.callout-note}
## Ponto Importante

Repare que cada amostra biológica (`experiment_group`) possui 4 runs de sequenciamento (SRR). No nosso caso, o nf-core/rnaseq quantificou cada run individualmente. Isso significa que temos **réplicas técnicas** que devem ser levadas em consideração. Poderíamos agregá-las somando as contagens, mas como o DESeq2 lida naturalmente com o modelo de expressão, vamos mantê-las separadas e incluir o `experiment_group` no design para absorver essa variabilidade.
:::

## 4. Preparando a Matriz de Contagens

Agora precisamos transformar a tabela importada em uma matriz numérica compatível com o DESeq2, e garantir que apenas as amostras de interesse (com estímulo por *Candida*) estejam presentes. 

```{r}
# Transformar em matriz numérica com gene_id como rownames
count_matrix <- gene_counts %>%
  dplyr::select(gene_id, all_of(rownames(metadata))) %>%
  column_to_rownames("gene_id") %>%
  as.matrix()

# O DESeq2 requer valores inteiros
count_matrix <- round(count_matrix)

# Verificar correspondência entre metadado e contagens
identical(colnames(count_matrix), rownames(metadata))
```

```{r}
dim(count_matrix)
```

Temos **`r nrow(count_matrix)` genes** e **`r ncol(count_matrix)` amostras** prontos para análise.

## 5. Criando o Objeto DESeq2

O DESeq2 trabalha com um objeto especial (`DESeqDataSet`) que armazena juntos a matriz de contagens, o metadado e o modelo estatístico. Aqui, nosso modelo inclui o `experiment_group` como covariável e o `treatment` como a variável de interesse:

```{r}
dds <- DESeqDataSetFromMatrix(countData = count_matrix,
                              colData = metadata,
                              design = ~ experiment_group + treatment)
```

Antes de prosseguirmos, vamos aplicar a **Variance Stabilizing Transformation (VST)**. Dados de RNA-seq possuem uma característica chamada **heteroscedasticidade**: a variância das contagens aumenta conforme a média de expressão cresce (ou seja, genes altamente expressos apresentam maior variância absoluta). Por outro lado, se aplicássemos apenas uma transformação logarítmica simples, os genes de baixa expressão ficariam com uma variância artificialmente inflada. A transformação VST corrige esse comportamento, tornando a variância mais homogênea em todos os níveis de expressão. Isso é essencial para análises exploratórias, como a PCA e a clusterização, mas *não* para o teste de expressão diferencial em si (que exige as contagens brutas não normalizadas).

```{r}
dds_vst <- varianceStabilizingTransformation(dds)
counts_vst <- assay(dds_vst)
```

## 6. Análise de Componentes Principais (PCA)

A PCA é uma técnica de **redução de dimensionalidade** que projeta os milhares de genes em um número menor de componentes. Cada componente principal captura um eixo de variabilidade nos dados:

* **PC1** captura a *maior* fonte de variação.
* **PC2** captura a segunda maior, e assim por diante.

Se o tratamento com vancomicina realmente altera o perfil transcricional da *Candida*, esperamos ver as amostras se separarem por grupo ao longo de uma das primeiras componentes.

```{r}
#| fig-width: 8
#| fig-height: 6
pca_result <- pca(counts_vst, metadata = metadata)

biplot(pca_result,
       colby = "treatment",
       shape = "experiment_group",
       legendPosition = "right",
       title = "PCA — Transcriptoma de C. albicans")
```

### Como interpretar o biplot:

* **Proximidade entre pontos** indica similaridade no perfil de expressão global. Amostras do mesmo grupo de tratamento devem se agrupar.
* **Eixos PC1 e PC2**: o percentual ao lado de cada eixo indica quanto da variância total aquela componente explica. Se PC1 sozinha explica, por exemplo, 40% da variância, ela é a dimensão dominante do seu dado.
* A **forma** dos pontos diferencia os grupos experimentais (réplicas biológicas), o que permite avaliar se a variação entre réplicas é menor do que a variação entre tratamentos — o cenário ideal.

## 7. Scree Plot

O **scree plot** mostra a proporção de variância explicada por cada componente principal. Ele ajuda a responder: *quantas dimensões são necessárias para descrever a variabilidade do meu dado?*

```{r}
#| fig-width: 7
#| fig-height: 5
screeplot(pca_result,
          components = getComponents(pca_result),
          title = "Scree Plot — Variância por Componente")
```

::: {.callout-tip}
## Como interpretar o scree plot

Procure pelo ponto onde a curva se achata (*elbow*). Geralmente, em dados de RNA-seq, as 2–4 primeiras componentes são suficientes para descrever a maior parte da variabilidade.
No nosso caso, é normal que as duas primeiras componentes não expliquem uma fração muito alta da variância. Isso acontece porque temos **6 lotes experimentais independentes**, cada um introduzindo sua própria fonte de variabilidade. A variância total acaba sendo "fragmentada" entre muitas componentes, cada uma capturando a variação de um ou mais lotes. Se analisássemos um único lote, veríamos PC1 e PC2 explicando uma proporção bem maior.
:::


### PCA dentro de um único lote

Para ilustrar esse ponto, vamos repetir a PCA usando apenas as amostras do **lote 1** (um par vancomicina/controle com suas réplicas técnicas):

```{r}
#| fig-width: 7
#| fig-height: 5
# Filtrar apenas amostras do lote 2
meta_batch1 <- metadata[metadata$experiment_group == "1", , drop = FALSE]
counts_batch1 <- counts_vst[, rownames(meta_batch1)]

pca_batch1 <- pca(counts_batch1, metadata = meta_batch1)

biplot(pca_batch1,
       colby = "treatment",
       legendPosition = "right",
       title = "PCA — Apenas Lote 1")
```

Note como, isolando um único lote, a separação entre vancomicina e controle se torna mais evidente e as primeiras componentes explicam uma proporção maior da variância. Isso reforça a necessidade de incluir o `experiment_group` como covariável no nosso modelo.

## 8. Clusterização Hierárquica

A clusterização hierárquica agrupa as amostras com base na **distância euclidiana** entre seus perfis de expressão, construindo um **dendrograma**. Amostras com perfis mais similares são conectadas mais próximas na árvore.

```{r}
 # Transpor a matriz: cada amostra vira uma linha

counts_vst_t <- t(counts_vst)


# Calcular distâncias euclidianas

d <- dist(counts_vst_t, method = "euclidean")


# Clusterizar com ligação completa

clusters <- hclust(d, method = "complete")



# 1. Criar um vetor de novos rótulos combinando as colunas
# Garantimos que a ordem dos metadados seja a mesma das amostras na matriz
novos_rotulos <- paste(metadata[rownames(counts_vst_t), "treatment"], 
                       metadata[rownames(counts_vst_t), "experiment_group"], 
                       sep = " | ")

# 2. Plotar o dendrograma usando o argumento 'labels'
par(mar = c(4, 4, 2, 8)) # Aumentar a margem direita se os nomes forem longos
plot(clusters,
     labels = novos_rotulos,
     main = "Clusterização Hierárquica — Tratamento e Batch",
     xlab = "",
     sub = "",
     cex = 1) # Font size
```

### Como interpretar o dendrograma:

* Amostras que compartilham um ramo próximo possuem perfil de expressão semelhante.
* O ideal é que as amostras se agrupem por **tratamento** (vancomicina vs. controle) e não por outras variáveis como o lote experimental.
* Se amostras de grupos diferentes estiverem misturadas, isso pode indicar um efeito biológico fraco ou um forte efeito de *batch*.

## 9. Análise de Covariáveis

Uma análise de expressão diferencial é, em essência, **um modelo de regressão** aplicado a cada gene. A variável principal é o tratamento (vancomicina vs. controle), mas outras variáveis, como o grupo experimental (lote/batch), podem influenciar significativamente a expressão.

A função `eigencorplot` nos permite visualizar quais variáveis do metadado se correlacionam com as primeiras componentes principais, ajudando na decisão de **quais covariáveis incluir no modelo**.

```{r}
#| fig-width: 8
#| fig-height: 6
eigencorplot(pca_result,
             metavars = c("treatment", "experiment_group"),
             main = "Correlação entre Covariáveis e Componentes Principais")
```

::: {.callout-important}
## Por que incluir covariáveis?

Se o `experiment_group` (lote biológico) se correlaciona fortemente com alguma das primeiras componentes, isso significa que parte da variabilidade que observamos vem do lote de cultivo celular, e não do efeito da vancomicina. Ao incluir essa variável no modelo do DESeq2 (`~ experiment_group + treatment`), "descontamos" esse efeito e aumentamos o poder estatístico para detectar os genes realmente alterados pelo tratamento.
:::

---

**A sanidade dos nossos dados nos deu uma visão geral da sua estrutura. As amostras se comportam como esperado? Há outliers que precisam de atenção? Com essas respostas em mãos, podemos avançar com confiança para a próxima etapa.**

---

# Análise de Expressão Diferencial de Genes (DGE)

Agora chegamos à pergunta central deste curso: **quais genes da *Candida albicans* mudaram de comportamento em resposta à vancomicina?**

A análise de Expressão Diferencial de Genes (DGE) é, essencialmente, um modelo de regressão aplicado a cada gene individualmente. O DESeq2 implementa um **Modelo Linear Generalizado (GLM)** baseado na distribuição **Binomial Negativa**, que é particularmente adequada para dados de contagem de RNA-seq, onde a variância geralmente excede a média (sobredispersão).

## 10. Rodando o DESeq2

A função `DESeq()` congrega três etapas internas:

1. **Estimativa dos fatores de normalização** (`estimateSizeFactors`): corrige diferenças na profundidade de sequenciamento entre amostras.
2. **Estimativa da dispersão** (`estimateDispersions`): modela a variabilidade dos dados gene a gene, compartilhando informação entre genes com expressão similar.
3. **Teste estatístico** (`nbinomWaldTest`): aplica o modelo e testa a significância para cada gene.

Lembre-se que, na seção 5, definimos o modelo do DESeq2 com a fórmula `~ experiment_group + treatment`. É nessa fórmula que resolvemos o problema dos lotes experimentais. A lógica funciona assim:

* A variável `experiment_group` entra como **covariável** (o primeiro termo da fórmula). Isso instrui o DESeq2 a "descontar" a variabilidade que vem das diferenças entre os 6 lotes **antes** de avaliar o efeito do tratamento.
* A variável `treatment` é a **variável de interesse** (o último termo). O teste estatístico será aplicado sobre ela.

Na prática, o modelo estima para cada gene: *"quanto da expressão se explica pelo lote?"* e, removendo esse efeito, pergunta: *"o que sobra é explicado pelo tratamento com vancomicina?"*. Sem essa correção, diferenças entre lotes poderiam ser falsamente atribuídas ao tratamento — ou, inversamente, mascarar efeitos reais.

```{r}
# Rodar o pipeline completo do DESeq2
dds <- DESeq(dds)
```

## 11. Extraindo os Resultados

Precisamos agora extrair os resultados para o **contraste** que nos interessa. Um contraste é a comparação entre dois grupos de uma variável categórica. No nosso caso, queremos comparar **Vancomycin vs. Untreated (control)**.

A função `results()` aceita o argumento `contrast`, um vetor de 3 elementos:

1. O nome da variável (`treatment`).
2. O grupo correspondente ao **tratamento** (`Vancomycin`).
3. O grupo correspondente à **referência** (`Untreated (control)`).

```{r}
res_dge <- DESeq2::results(dds, 
                           contrast = c("treatment", "Vancomycin", "Untreated (control)"))
```

::: {.callout-important}
## A Ordem do Contraste Importa!

A interpretação do resultado depende diretamente da ordem com que o contraste é construído. No nosso caso, a referência é o grupo **controle** (não tratado). Portanto:

* **Log2FC positivo** → gene com expressão **maior** nas amostras tratadas com vancomicina (upregulado).
* **Log2FC negativo** → gene com expressão **menor** nas amostras tratadas com vancomicina (downregulado).

Se invertêssemos a ordem do contraste, a interpretação seria a oposta.
:::

Vamos transformar o resultado em um data frame e inspecionar as colunas:

```{r}
res_dge <- as.data.frame(res_dge)
head(res_dge)
```

O data frame `res_dge` contém as seguintes colunas para cada gene:

* **`baseMean`**: média dos valores de contagens normalizados para todas as amostras.
* **`log2FoldChange`**: métrica que indica a intensidade e a direção da mudança de expressão (positivo = up, negativo = down).
* **`lfcSE`**: erro padrão do log2FC.
* **`stat`**: estatística do teste de Wald.
* **`pvalue`**: p-valor do teste.
* **`padj`**: p-valor ajustado pelo método de Benjamini-Hochberg (FDR), que corrige para os múltiplos testes (um por gene).

::: {.callout-note}
## Ponto Importante

O DESeq2 atribui `NA` ao `padj` de genes com contagens muito baixas ou com dispersão extrema. Esses genes não possuem evidência estatística suficiente para serem testados e, na prática, são considerados não significativos.
:::

## 12. Definindo os Genes Diferencialmente Expressos

Para identificar os genes significativos, vamos utilizar o critério de **padj ≤ 0.05**. Além disso, vamos classificar cada gene como *Upregulated*, *Downregulated* de acordo com o log2FC ou *Not significant*:

```{r}
res_dge <- res_dge %>%
  mutate(
    padj = ifelse(is.na(padj), 1, padj),
    signif = case_when(
      padj <= 0.05 & log2FoldChange > 0 ~ "Upregulated",
      padj <= 0.05 & log2FoldChange < 0 ~ "Downregulated",
      padj > 0.05 ~ "Not significant"
    )
  )

# Resumo dos genes significativos
table(res_dge$signif)
```

## 13. MA Plot

O **MA Plot** é a primeira visualização diagnóstica da expressão diferencial. Ele relaciona a **expressão média** de cada gene (eixo X, em escala log) com o **log2 Fold Change** estimado (eixo Y). Genes significativos aparecem em destaque.

```{r}
#| fig-width: 8
#| fig-height: 5
ggplot(res_dge, aes(x = log10(baseMean + 1), y = log2FoldChange, color = signif)) +
  geom_point(aes(alpha = signif), size = 1.2) +
  scale_color_manual(
    values = c("Downregulated" = "#1F78B4",
               "Not significant" = "grey60",
               "Upregulated" = "#E31A1C"),
    name = "Regulação"
  ) +
  scale_alpha_manual(
    values = c("Downregulated" = 0.7,
               "Not significant" = 0.15,
               "Upregulated" = 0.7),
    guide = "none"
  ) +
  geom_hline(yintercept = 0, linetype = "dashed", color = "black", linewidth = 0.4) +
  labs(
    title = "MA Plot — Vancomicina vs. Controle",
    x = expression(log[10] ~ "(Expressão Média)"),
    y = expression(log[2] ~ "Fold Change")
  ) +
  theme_minimal(base_size = 13) +
  theme(
    plot.title = element_text(hjust = 0.5, face = "bold"),
    legend.position = "bottom",
    panel.grid.minor = element_blank()
  )
```

### Como interpretar o MA Plot:

* Genes à **esquerda** (baixo baseMean) possuem baixa expressão. Mudanças grandes nesse intervalo devem ser interpretadas com cautela, pois a incerteza estatística é alta.
* Genes **significativos** (coloridos) que se afastam da linha central (log2FC = 0) são os que realmente mudaram de expressão entre as condições.
* O ideal é que a nuvem de pontos cinza esteja **centralizada em zero**, indicando que a normalização foi adequada.

## 14. Volcano Plot

O **Volcano Plot** é o gráfico mais utilizado para visualizar resultados de expressão diferencial. Ele combina a **significância estatística** (-log10 do p-valor ajustado, eixo Y) com a **magnitude da mudança** (log2FC, eixo X), permitindo identificar rapidamente os genes mais relevantes.

```{r}
#| fig-width: 9
#| fig-height: 6
library(ggrepel)

padj_cutoff <- 0.05

# Selecionar os top 10 genes mais significativos para rotular
genes_to_label <- res_dge %>%
  filter(signif != "Not significant") %>%
  arrange(padj) %>%
  head(10)

ggplot(res_dge, aes(x = log2FoldChange, y = -log10(padj), color = signif)) +
  geom_point(aes(alpha = signif), size = 1.5) +
  scale_color_manual(
    values = c("Downregulated" = "#1F78B4",
               "Not significant" = "grey60",
               "Upregulated" = "#E31A1C"),
    name = "Regulação"
  ) +
  scale_alpha_manual(
    values = c("Downregulated" = 0.8,
               "Not significant" = 0.2,
               "Upregulated" = 0.8),
    guide = "none"
  ) +
  geom_hline(yintercept = -log10(padj_cutoff),
             linetype = "dashed", color = "black", linewidth = 0.4) +
  geom_text_repel(
    data = genes_to_label,
    aes(label = rownames(genes_to_label)),
    size = 3,
    box.padding = 0.5,
    point.padding = 0.3,
    max.overlaps = Inf,
    segment.color = "grey50",
    color = "gray9"
  ) +
  labs(
    title = "Volcano Plot — Vancomicina vs. Controle (C. albicans)",
    x = expression(log[2] ~ "Fold Change"),
    y = expression("-" ~ log[10] ~ "p-valor ajustado"),
    caption = paste0("Cutoff: padj < ", padj_cutoff)
  ) +
  theme_minimal(base_size = 13) +
  theme(
    plot.title = element_text(hjust = 0.5, face = "bold"),
    legend.position = "bottom",
    panel.grid.minor = element_blank(),
    panel.background = element_rect(fill = "white", color = NA),
    plot.background = element_rect(fill = "white", color = NA)
  )
```

### Como interpretar o Volcano Plot:

* **Eixo X (log2FC)**: genes à direita estão upregulados sob o tratamento de vancomicina; genes à esquerda estão downregulados.
* **Eixo Y (-log10 padj)**: quanto mais alto o ponto, mais significativa é a mudança. A linha tracejada marca o threshold de padj = `0.05`.
* Os **genes rotulados** são os top 10 mais significativos.

::: {.callout-tip}
## O que o Volcano Plot nos diz biologicamente?

Observe a distribuição entre upregulados e downregulados. Se o tratamento com vancomicina remodela a resposta transcricional da *Candida*, esperamos ver genes envolvidos em **resistência a estresse**, **remodelamento da parede celular** e **virulência** entre os mais significativos. Genes de *housekeeping* devem permanecer na região cinza central.
:::

## 15. Heatmap dos Genes Diferencialmente Expressos

O **heatmap** nos permite visualizar o padrão de expressão dos genes significativos em todas as amostras simultaneamente. Para isso, utilizamos os valores de expressão normalizados transformados em **z-score** (escala por gene), o que evidencia as diferenças relativas entre condições.

```{r}
#| fig-width: 10
#| fig-height: 8
# Filtrar apenas os genes significativos (padj <= 0.05)
res_dge_signif <- subset(res_dge, padj <= 0.05)

# Obter contagens normalizadas
exp_genes <- DESeq2::counts(dds, normalized = TRUE)

# Selecionar apenas os genes DEG
idx <- rownames(exp_genes) %in% rownames(res_dge_signif)
exp_dge <- exp_genes[idx, ]

# Transformar em z-score (por gene)
exp_dge_z <- t(apply(exp_dge, 1, scale, center = TRUE, scale = TRUE))
colnames(exp_dge_z) <- colnames(exp_dge)

# Criar anotação das colunas
ann_col <- data.frame(
  Tratamento = metadata$treatment,
  Lote = metadata$experiment_group,
  row.names = rownames(metadata)
)

ann_colors <- list(
  Tratamento = c("Untreated (control)" = "#4393C3", "Vancomycin" = "#D6604D"),
  Lote = c("1" = "#F0E442", "2" = "#E69F00", "3" = "#56B4E9",
           "4" = "#009E73", "5" = "#CC79A7", "6" = "#999999")
)

# Plotar heatmap
pheatmap(exp_dge_z,
         show_rownames = FALSE,
         annotation_col = ann_col,
         annotation_colors = ann_colors,
         cluster_cols = TRUE,
         fontsize = 9,
         main = "Heatmap — Genes Diferencialmente Expressos (z-score)")
```

### Como interpretar o heatmap:

* Cada **linha** é um gene diferencialmente expresso e cada **coluna** é uma amostra.
* As **cores** representam o z-score: **vermelho** indica expressão acima da média daquele gene, enquanto **azul** indica expressão abaixo da média.
* A **barra de anotação superior** diferencia as amostras por tratamento e lote.
* Se os genes DEG segregam perfeitamente as amostras por tratamento, isso confirma que o sinal biológico é forte e consistente entre os lotes.
* Note que as **linhas são clusterizadas**: genes com padrões de expressão similares ficam próximos, revelando blocos de genes co-regulados.

```{r}
# Salvar a tabela de genes diferencialmente expressos para a próxima etapa
saveRDS(res_dge, file = here::here("data/DGE/res_dge.rds"))
```

---

**Identificamos os genes da *Candida albicans* cuja expressão mudou significativamente em resposta à vancomicina. Mas o que esses genes fazem? A quais vias biológicas eles pertencem? Essas perguntas serão respondidas na próxima seção, onde realizaremos a análise de enriquecimento funcional.**