---
title: "Análises Downstream"
author: "Dalmolin Systems Biology Group"
format: html
execute:
  cache: true
---

Na etapa anterior, identificamos quais genes da *Candida albicans* tiveram sua expressão significativamente alterada pelo tratamento com vancomicina. Mas uma lista de genes, por si só, diz pouco sobre a biologia do organismo. Para extrairmos significado biológico, precisamos perguntar: **esses genes pertencem a vias biológicas específicas? Há processos celulares mais afetados do que o esperado ao acaso?**

É exatamente isso que a **análise de enriquecimento funcional** nos permite responder.

---

# Enriquecimento Funcional

A análise de enriquecimento funcional verifica se, entre os genes diferencialmente expressos, há um número desproporcional de genes pertencentes a uma determinada via biológica ou processo celular. Se encontrarmos mais genes alterados em uma via do que o esperado por acaso, dizemos que essa via está **enriquecida**.

A abordagem que utilizaremos é a **ORA (Over-Representation Analysis)**, que parte da nossa lista de genes significativos e aplica um teste hipergeométrico para verificar quais vias estão sobre-representadas. Para os bancos de dados, utilizaremos o **KEGG Pathways** e o **Gene Ontology (GO)**.

## O que são GO e KEGG?

### Gene Ontology (GO)

O [Gene Ontology](http://geneontology.org/) é um sistema de vocabulário controlado que descreve a função dos genes em três dimensões independentes (ontologias):

* **Biological Process (BP)**: o processo celular de que o gene participa (ex: *resposta a estresse oxidativo*, *biossíntese da parede celular*).
* **Molecular Function (MF)**: a atividade molecular que a proteína exerce (ex: *atividade de quinase*, *ligação a ATP*).
* **Cellular Component (CC)**: onde no espaço celular a proteína atua (ex: *núcleo*, *membrana plasmática*).

A GO é organizada como um **grafo acíclico dirigido (DAG)**: termos mais gerais (ex: *processo metabólico*) estão no topo da hierarquia, e termos mais específicos (ex: *biossíntese de ergosterol*) estão na base. Um gene pode ser anotado em múltiplos termos e em múltiplas ontologias simultaneamente.

### KEGG Pathways

O [KEGG (Kyoto Encyclopedia of Genes and Genomes)](https://www.kegg.jp/) é um banco de dados que organiza o conhecimento biológico em **mapas de vias metabólicas e de sinalização**. Cada via é um diagrama que conecta enzimas, metabólitos e reações em sequência, representando processos como a glicólise, o ciclo do TCA ou a biossíntese de aminoácidos.

Diferente do GO, o KEGG tem uma estrutura **plana** (não hierárquica): cada via é independente e autocontida. Além disso, o KEGG inclui informações sobre **reações bioquímicas** e **compostos químicos**, o que o torna especialmente útil para estudar metabolismo.

### Principais diferenças

| Característica | Gene Ontology (GO) | KEGG Pathways |
|:---|:---|:---|
| **Estrutura** | Hierárquica (DAG) | Plana (mapas independentes) |
| **Foco** | Funções, processos e localização | Vias metabólicas e de sinalização |
| **Granularidade** | Alta (termos muito específicos a gerais) | Moderada (vias completas) |
| **Curadoria** | Comunidade científica global | Equipe centralizada (Kanehisa Lab) |
| **Organismo** | Ampla cobertura (via OrgDb ou GAF) | Código por organismo (ex: `cal`) |

## A Importância dos Bancos de Dados Curados

Antes de começar, é fundamental entender que **o enriquecimento funcional depende inteiramente da qualidade e completude das anotações disponíveis para o organismo estudado**. Para organismos-modelo como *Homo sapiens* ou *Mus musculus*, bancos como KEGG, Gene Ontology e Reactome possuem anotações extensas, curadas por décadas de pesquisa. O resultado é que milhares de genes estão anotados em centenas de vias biológicas, e o teste estatístico tem alta chance de encontrar padrões significativos.

Para organismos não-modelo como *Candida albicans*, a situação é diferente:

* **Menos genes anotados**: uma fração menor do genoma possui anotação funcional.
* **Menos vias catalogadas**: o número de vias biológicas mapeadas é mais restrito.
* **Anotações menos curadas**: muitas anotações são inferidas computacionalmente (IEA - *Inferred from Electronic Annotation*), e não por evidência experimental direta.

Isso significa que, mesmo que nossos genes estejam participando de processos biológicos relevantes, **se esses processos não estiverem adequadamente anotados no banco de dados, o enriquecimento simplesmente não os detectará**. Por isso, para *C. albicans*, utilizaremos tanto o KEGG (que suporta o organismo nativamente) quanto as anotações curadas do **Candida Genome Database (CGD)**, o banco de referência para genômica de *Candida*, que possui mais de 33 mil anotações GO específicas.

::: {.callout-warning}
## Nota Didática — Thresholds Relaxados

Em publicações científicas, os cortes padrão para enriquecimento são **p.adjust ≤ 0.05** e **qvalue ≤ 0.05**. Neste minicurso, utilizamos thresholds mais permissivos (**p.adjust ≤ 0.5** e **qvalue ≤ 0.5**) para fins didáticos, de modo que seja possível visualizar e interpretar os gráficos de enriquecimento mesmo com um número reduzido de DEGs. Em um cenário de pesquisa real, recomendamos utilizar os cortes padrão.
:::

## 1. Carregando os Pacotes

```{r}
#| message: false
#| warning: false
suppressPackageStartupMessages({
  library(clusterProfiler)
  library(KEGGREST)
  library(enrichplot)
  library(GO.db)
  library(dplyr)
  library(readr)
  library(tibble)
  library(ggplot2)
})
```

::: {.callout-tip}
## Instalando os pacotes

Caso algum pacote não esteja instalado, execute:

```r
install.packages(c("dplyr", "readr", "tibble", "ggplot2"))
BiocManager::install(c("clusterProfiler", "KEGGREST", "enrichplot", "GO.db"))
```
:::

## 2. Carregando os Resultados da Expressão Diferencial

Vamos recuperar a tabela de resultados que salvamos no módulo anterior:

```{r}
res_dge <- readRDS(here::here("data/DGE/res_dge.rds"))

head(res_dge)
```

## 3. Preparando os Conjuntos de Genes

Vamos preparar três conjuntos de genes para o enriquecimento: os **upregulados**, os **downregulados** e **todos os DEGs** juntos.

```{r}
genes_up <- rownames(subset(res_dge, signif == "Upregulated"))
genes_down <- rownames(subset(res_dge, signif == "Downregulated"))
genes_all <- rownames(subset(res_dge, signif != "Not significant"))

cat("Genes upregulados:", length(genes_up), "\n")
cat("Genes downregulados:", length(genes_down), "\n")
cat("Total DEGs:", length(genes_all), "\n")
```

---

## 4. Conversão de Identificadores para o KEGG

Os nossos identificadores de genes seguem o padrão do Ensembl Fungi (ex: `C1_00010W_A`), mas o KEGG utiliza um formato próprio para *C. albicans* (ex: `CAALFM_C100010WA`). Precisamos construir o dicionário para conversão:

```{r}
# Baixar todos os genes de C. albicans (cal) do KEGG
kegg_genes <- keggList("cal")

# Criar tabela de mapeamento
kegg_mapping <- data.frame(
  kegg_id = sub("cal:", "", names(kegg_genes)),
  description = as.character(kegg_genes),
  stringsAsFactors = FALSE
)

# Gerar o ID Ensembl Fungi equivalente a partir do KEGG ID
kegg_mapping <- kegg_mapping %>%
  mutate(
    core = sub("^CAALFM_", "", kegg_id),
    ensembl_id = gsub(
      "^(C[0-9R]+)(\\d{5})(\\w)(\\w)$",
      "\\1_\\2\\3_\\4",
      core
    )
  )

# Verificar quantos dos nossos genes têm correspondência
genes_com_kegg <- sum(rownames(res_dge) %in% kegg_mapping$ensembl_id)
cat("Genes mapeados para KEGG:", genes_com_kegg, "de", nrow(res_dge), "\n")
```

```{r}
# Criar dicionário: Ensembl → KEGG
ensembl_to_kegg <- setNames(kegg_mapping$kegg_id, kegg_mapping$ensembl_id)

# Converter cada conjunto de genes
genes_up_kegg <- unname(ensembl_to_kegg[genes_up[genes_up %in% names(ensembl_to_kegg)]])
genes_down_kegg <- unname(ensembl_to_kegg[genes_down[genes_down %in% names(ensembl_to_kegg)]])
genes_all_kegg <- unname(ensembl_to_kegg[genes_all[genes_all %in% names(ensembl_to_kegg)]])

cat("UP com KEGG ID:", length(genes_up_kegg), "\n")
cat("DOWN com KEGG ID:", length(genes_down_kegg), "\n")
cat("ALL com KEGG ID:", length(genes_all_kegg), "\n")
```

---

## 5. Enriquecimento KEGG — ORA

Vamos rodar a ORA com o KEGG Pathways separadamente para genes upregulados, downregulados e todos os DEGs:

```{r}
# KEGG ORA — Upregulados
kegg_up <- enrichKEGG(
  gene = genes_up_kegg, organism = "cal", keyType = "kegg",
  pvalueCutoff = 0.5, qvalueCutoff = 0.5, pAdjustMethod = "BH"
)

# KEGG ORA — Downregulados
kegg_down <- enrichKEGG(
  gene = genes_down_kegg, organism = "cal", keyType = "kegg",
  pvalueCutoff = 0.5, qvalueCutoff = 0.5, pAdjustMethod = "BH"
)

# KEGG ORA — Todos os DEGs
kegg_all <- enrichKEGG(
  gene = genes_all_kegg, organism = "cal", keyType = "kegg",
  pvalueCutoff = 0.5, qvalueCutoff = 0.5, pAdjustMethod = "BH"
)
```

### Dotplot — KEGG Upregulados

```{r}
#| fig-width: 9
#| fig-height: 6
if (!is.null(kegg_up) && nrow(as.data.frame(kegg_up)) > 0) {
  dotplot(kegg_up,
          showCategory = 15,
          title = "KEGG — Genes Upregulados",
          color = "p.adjust") +
    theme(axis.text.y = element_text(size = 10)) +
    scale_color_gradient(low = "#E31A1C", high = "#FCBBA1", name = "p-valor\najustado")
} else {
  cat("Nenhuma via KEGG enriquecida para genes upregulados.\n")
}
```

### Dotplot — KEGG Downregulados

```{r}
#| fig-width: 9
#| fig-height: 6
if (!is.null(kegg_down) && nrow(as.data.frame(kegg_down)) > 0) {
  dotplot(kegg_down,
          showCategory = 15,
          title = "KEGG — Genes Downregulados",
          color = "p.adjust") +
    theme(axis.text.y = element_text(size = 10)) +
    scale_color_gradient(low = "#1F78B4", high = "#C6DBEF", name = "p-valor\najustado")
} else {
  cat("Nenhuma via KEGG enriquecida para genes downregulados.\n")
}
```

### Dotplot — KEGG Todos os DEGs

```{r}
#| fig-width: 9
#| fig-height: 6
if (!is.null(kegg_all) && nrow(as.data.frame(kegg_all)) > 0) {
  dotplot(kegg_all,
          showCategory = 15,
          title = "KEGG — Todos os DEGs",
          color = "p.adjust") +
    theme(axis.text.y = element_text(size = 10)) +
    scale_color_gradient(low = "grey20", high = "grey70", name = "p-valor\najustado")
} else {
  cat("Nenhuma via KEGG enriquecida para todos os DEGs.\n")
}
```

### Barplot Bidirecional — KEGG UP vs. DOWN

Para comparar diretamente quais vias estão ativadas (UP) e reprimidas (DOWN), podemos construir um **barplot bidirecional** onde as barras vermelhas (UP) se estendem para a direita e as azuis (DOWN) para a esquerda:

```{r}
#| fig-width: 10
#| fig-height: 7
# Extrair resultados de UP e DOWN
df_kegg_up <- if (!is.null(kegg_up) && nrow(as.data.frame(kegg_up)) > 0) {
  as.data.frame(kegg_up) %>% mutate(Direction = "Upregulated", Count_dir = Count)
} else { data.frame() }

df_kegg_down <- if (!is.null(kegg_down) && nrow(as.data.frame(kegg_down)) > 0) {
  as.data.frame(kegg_down) %>% mutate(Direction = "Downregulated", Count_dir = -Count)
} else { data.frame() }

if (nrow(df_kegg_up) > 0 || nrow(df_kegg_down) > 0) {
  df_kegg_bidir <- bind_rows(
    df_kegg_up %>% head(10),
    df_kegg_down %>% head(10)
  )

  ggplot(df_kegg_bidir, aes(x = Count_dir, y = reorder(Description, Count_dir), fill = Direction)) +
    geom_col(width = 0.7) +
    scale_fill_manual(values = c("Upregulated" = "#E31A1C", "Downregulated" = "#1F78B4")) +
    geom_vline(xintercept = 0, linewidth = 0.5) +
    labs(title = "KEGG — UP vs. DOWN",
         x = "Número de Genes", y = NULL, fill = "Regulação") +
    theme_minimal(base_size = 13) +
    theme(plot.title = element_text(hjust = 0.5, face = "bold"),
          axis.text.y = element_text(size = 9),
          legend.position = "bottom")
} else {
  cat("Nenhuma via KEGG enriquecida para gerar o barplot bidirecional.\n")
}
```

### Barplot — KEGG Todos os DEGs

```{r}
#| fig-width: 9
#| fig-height: 6
if (!is.null(kegg_all) && nrow(as.data.frame(kegg_all)) > 0) {
  barplot(kegg_all,
          showCategory = 15,
          title = "KEGG — Todos os DEGs",
          color = "p.adjust") +
    theme(axis.text.y = element_text(size = 10)) +
    scale_fill_gradient(low = "grey20", high = "grey70", name = "p-valor\najustado")
} else {
  cat("Nenhuma via KEGG enriquecida para todos os DEGs.\n")
}
```

### Como interpretar os gráficos:

* **Dotplot**: cada ponto representa uma via enriquecida. O **tamanho** indica quantos DEGs pertencem àquela via (Count); a **cor** indica o p-valor ajustado.
* **Barplot bidirecional**: permite comparar diretamente as vias UP (vermelho, à direita) e DOWN (azul, à esquerda) em um único gráfico.
* **Barplot (ALL)**: mostra as vias enriquecidas considerando todos os DEGs juntos, com a cor indicando o p-valor ajustado.

---

## 6. Obtendo Anotações GO do Candida Genome Database (CGD)

O **Candida Genome Database (CGD)** disponibiliza um arquivo GAF (*Gene Association File*) com anotações de Gene Ontology curadas manualmente e computacionalmente, específicas para *C. albicans* SC5314. Esse arquivo contém mais de 33 mil anotações — significativamente mais completo do que o disponível via Ensembl Fungi.

::: {.callout-note}
## Ponto Importante

O arquivo GAF pode ser baixado diretamente de: [candidagenome.org/download/go/](http://www.candidagenome.org/download/go/). Nós já o baixamos e descompactamos em `data/cgd/`.
:::

### Parsear o arquivo GAF

```{r}
# Ler o arquivo GAF (pulando linhas de comentário)
gaf_raw <- read.delim(
  here::here("data/cgd/cgd_C_albicans_SC5314.gaf"),
  header = FALSE,
  comment.char = "!",
  quote = "",
  stringsAsFactors = FALSE
)

# Nomear as colunas relevantes do GAF 2.2
colnames(gaf_raw)[c(1, 2, 3, 4, 5, 7, 9, 11)] <- c(
  "DB", "DB_Object_ID", "Gene_Symbol", "Qualifier", "GO_ID",
  "Evidence_Code", "Aspect", "Synonyms"
)

cat("Total de anotações no GAF:", nrow(gaf_raw), "\n")
```

### Extrair IDs Ensembl dos Sinônimos

```{r}
# Função para extrair o ID Ensembl (_A) dos sinônimos
extract_ensembl_id <- function(synonyms) {
  syns <- unlist(strsplit(synonyms, "\\|"))
  match <- grep("^C[0-9R]+_\\d{5}[WC]_A$", syns, value = TRUE)
  if (length(match) > 0) return(match[1])
  return(NA_character_)
}

# Aplicar a extração
gaf_raw$ensembl_id <- sapply(gaf_raw$Synonyms, extract_ensembl_id)

# Verificar taxa de mapeamento
mapped <- sum(!is.na(gaf_raw$ensembl_id))
cat("Anotações com ID Ensembl mapeado:", mapped, "de", nrow(gaf_raw), "\n")
```

### Construir TERM2GENE e TERM2NAME

```{r}
# Filtrar anotações válidas
gaf_mapped <- gaf_raw %>%
  filter(!is.na(ensembl_id)) %>%
  dplyr::select(ensembl_id, GO_ID, Gene_Symbol, Aspect)

# TERM2GENE: GO_ID → ensembl_id
term2gene_cgd <- gaf_mapped %>%
  dplyr::select(GO_ID, ensembl_id) %>%
  distinct()

# Obter nomes dos termos GO via GO.db
go_terms <- AnnotationDbi::select(GO.db, 
                                   keys = unique(term2gene_cgd$GO_ID), 
                                   columns = c("GOID", "TERM", "ONTOLOGY"), 
                                   keytype = "GOID")
go_terms <- go_terms[!is.na(go_terms$TERM), ]

term2name_cgd <- data.frame(
  GO_ID = go_terms$GOID,
  Name = go_terms$TERM
)

cat("Total de mapeamentos gene-GO:", nrow(term2gene_cgd), "\n")
cat("Termos GO únicos:", length(unique(term2gene_cgd$GO_ID)), "\n")
cat("Genes únicos com GO:", length(unique(term2gene_cgd$ensembl_id)), "\n")
```

```{r}
# Separar por ontologia
bp_terms <- go_terms %>% filter(ONTOLOGY == "BP")

term2gene_cgd_bp <- term2gene_cgd %>% filter(GO_ID %in% bp_terms$GOID)
term2name_cgd_bp <- term2name_cgd %>% filter(GO_ID %in% bp_terms$GOID)

cat("Termos BP:", length(unique(term2gene_cgd_bp$GO_ID)), "\n")
```

---

## 7. Enriquecimento GO — ORA (CGD)

Vamos rodar a ORA com Gene Ontology (Biological Process) separadamente para cada conjunto:

```{r}
# GO ORA — Upregulados
go_up <- enricher(
  gene = genes_up,
  TERM2GENE = term2gene_cgd_bp,
  TERM2NAME = term2name_cgd_bp,
  pvalueCutoff = 0.5, qvalueCutoff = 0.5, pAdjustMethod = "BH"
)

# GO ORA — Downregulados
go_down <- enricher(
  gene = genes_down,
  TERM2GENE = term2gene_cgd_bp,
  TERM2NAME = term2name_cgd_bp,
  pvalueCutoff = 0.5, qvalueCutoff = 0.5, pAdjustMethod = "BH"
)

# GO ORA — Todos os DEGs
go_all <- enricher(
  gene = genes_all,
  TERM2GENE = term2gene_cgd_bp,
  TERM2NAME = term2name_cgd_bp,
  pvalueCutoff = 0.5, qvalueCutoff = 0.5, pAdjustMethod = "BH"
)
```

### Dotplot — GO BP Upregulados

```{r}
#| fig-width: 10
#| fig-height: 7
if (!is.null(go_up) && nrow(as.data.frame(go_up)) > 0) {
  dotplot(go_up,
          showCategory = 15,
          title = "GO Biological Process — Genes Upregulados (CGD)",
          color = "p.adjust") +
    theme(axis.text.y = element_text(size = 9)) +
    scale_color_gradient(low = "#E31A1C", high = "#FCBBA1", name = "p-valor\najustado")
} else {
  cat("Nenhum processo biológico enriquecido para genes upregulados.\n")
}
```

### Dotplot — GO BP Downregulados

```{r}
#| fig-width: 10
#| fig-height: 7
if (!is.null(go_down) && nrow(as.data.frame(go_down)) > 0) {
  dotplot(go_down,
          showCategory = 15,
          title = "GO Biological Process — Genes Downregulados (CGD)",
          color = "p.adjust") +
    theme(axis.text.y = element_text(size = 9)) +
    scale_color_gradient(low = "#1F78B4", high = "#C6DBEF", name = "p-valor\najustado")
} else {
  cat("Nenhum processo biológico enriquecido para genes downregulados.\n")
}
```

### Dotplot — GO BP Todos os DEGs

```{r}
#| fig-width: 10
#| fig-height: 7
if (!is.null(go_all) && nrow(as.data.frame(go_all)) > 0) {
  dotplot(go_all,
          showCategory = 15,
          title = "GO Biological Process — Todos os DEGs (CGD)",
          color = "p.adjust") +
    theme(axis.text.y = element_text(size = 9)) +
    scale_color_gradient(low = "grey20", high = "grey70", name = "p-valor\najustado")
} else {
  cat("Nenhum processo biológico enriquecido para todos os DEGs.\n")
}
```

### Barplot Bidirecional — GO BP UP vs. DOWN

```{r}
#| fig-width: 11
#| fig-height: 8
# Extrair resultados de UP e DOWN
df_go_up <- if (!is.null(go_up) && nrow(as.data.frame(go_up)) > 0) {
  as.data.frame(go_up) %>% mutate(Direction = "Upregulated", Count_dir = Count)
} else { data.frame() }

df_go_down <- if (!is.null(go_down) && nrow(as.data.frame(go_down)) > 0) {
  as.data.frame(go_down) %>% mutate(Direction = "Downregulated", Count_dir = -Count)
} else { data.frame() }

if (nrow(df_go_up) > 0 || nrow(df_go_down) > 0) {
  df_go_bidir <- bind_rows(
    df_go_up %>% head(10),
    df_go_down %>% head(10)
  )

  ggplot(df_go_bidir, aes(x = Count_dir, y = reorder(Description, Count_dir), fill = Direction)) +
    geom_col(width = 0.7) +
    scale_fill_manual(values = c("Upregulated" = "#E31A1C", "Downregulated" = "#1F78B4")) +
    geom_vline(xintercept = 0, linewidth = 0.5) +
    labs(title = "GO Biological Process — UP vs. DOWN (CGD)",
         x = "Número de Genes", y = NULL, fill = "Regulação") +
    theme_minimal(base_size = 13) +
    theme(plot.title = element_text(hjust = 0.5, face = "bold"),
          axis.text.y = element_text(size = 9),
          legend.position = "bottom")
} else {
  cat("Nenhum processo biológico enriquecido para gerar o barplot bidirecional.\n")
}
```

### Barplot — GO BP Todos os DEGs

```{r}
#| fig-width: 10
#| fig-height: 7
if (!is.null(go_all) && nrow(as.data.frame(go_all)) > 0) {
  barplot(go_all,
          showCategory = 15,
          title = "GO Biological Process — Todos os DEGs (CGD)",
          color = "p.adjust") +
    theme(axis.text.y = element_text(size = 9)) +
    scale_fill_gradient(low = "grey20", high = "grey70", name = "p-valor\najustado")
} else {
  cat("Nenhum processo biológico enriquecido para todos os DEGs.\n")
}
```

---

## 8. Resumo e Interpretação

```{r}
cat("=== Resumo do Enriquecimento Funcional ===\n\n")
cat("Genes UP:", length(genes_up), "| DOWN:", length(genes_down),
    "| Total:", length(genes_all), "\n\n")

cat("--- KEGG ---\n")
cat("  UP:   ")
if (!is.null(kegg_up) && nrow(as.data.frame(kegg_up)) > 0) {
  cat(nrow(as.data.frame(kegg_up)), "vias\n")
} else { cat("nenhuma via\n") }

cat("  DOWN: ")
if (!is.null(kegg_down) && nrow(as.data.frame(kegg_down)) > 0) {
  cat(nrow(as.data.frame(kegg_down)), "vias\n")
} else { cat("nenhuma via\n") }

cat("  ALL:  ")
if (!is.null(kegg_all) && nrow(as.data.frame(kegg_all)) > 0) {
  cat(nrow(as.data.frame(kegg_all)), "vias\n")
} else { cat("nenhuma via\n") }

cat("\n--- GO Biological Process (CGD) ---\n")
cat("  UP:   ")
if (!is.null(go_up) && nrow(as.data.frame(go_up)) > 0) {
  cat(nrow(as.data.frame(go_up)), "termos\n")
} else { cat("nenhum termo\n") }

cat("  DOWN: ")
if (!is.null(go_down) && nrow(as.data.frame(go_down)) > 0) {
  cat(nrow(as.data.frame(go_down)), "termos\n")
} else { cat("nenhum termo\n") }

cat("  ALL:  ")
if (!is.null(go_all) && nrow(as.data.frame(go_all)) > 0) {
  cat(nrow(as.data.frame(go_all)), "termos\n")
} else { cat("nenhum termo\n") }
```

::: {.callout-important}
## O que procurar nos resultados?

No contexto de *Candida albicans* sob pressão antibiótica, fique atento a:

* **Biossíntese da parede celular e membrana**: *C. albicans* pode remodelar β-glucanas e quitina em resposta a estresse, alterando a exposição de PAMPs ao sistema imune.
* **Metabolismo de ergosterol**: vias de biossíntese de ergosterol são alvos clássicos de antifúngicos e podem ser moduladas indiretamente pela vancomicina.
* **Resposta a estresse oxidativo**: macrófagos atacam com ROS; genes de detoxificação (SOD, CAT) são indicadores de adaptação.
* **Transição morfológica (hifa/levedura)**: genes como *HWP1*, *ALS3* e *ECE1* são marcadores de virulência.
* **Metabolismo central (glicólise, TCA)**: alterações metabólicas refletem adaptação ao microambiente do macrófago.
:::

---

**Concluímos a análise funcional dos genes diferencialmente expressos da *Candida albicans* em resposta à vancomicina. Desde o pré-processamento até o enriquecimento funcional, percorremos um pipeline completo de análise de RNA-seq para um patógeno fúngico, lidando com os desafios específicos de um organismo não-modelo.**
