---
title: "Análises Downstream"
author: "Dalmolin Systems Biology Group"
format: html
execute:
  cache: true
---

Na etapa anterior, identificamos quais genes da *Candida albicans* tiveram sua expressão significativamente alterada pelo tratamento com vancomicina. Mas uma lista de genes, por si só, diz pouco sobre a biologia do organismo. Para extrairmos significado biológico, precisamos perguntar: **esses genes pertencem a vias biológicas específicas? Há processos celulares mais afetados do que o esperado ao acaso?**

É exatamente isso que a **análise de enriquecimento funcional** nos permite responder.

---

# Enriquecimento Funcional

A análise de enriquecimento funcional verifica se, entre os genes diferencialmente expressos, há um número desproporcional de genes pertencentes a uma determinada via biológica ou processo celular. Se encontrarmos mais genes alterados em uma via do que o esperado por acaso, dizemos que essa via está **enriquecida**.

A abordagem que utilizaremos é a **ORA (Over-Representation Analysis)**, que parte da nossa lista de genes significativos (padj ≤ 0.05) e aplica um teste hipergeométrico para verificar quais vias estão sobre-representadas. Para os bancos de dados, utilizaremos o **KEGG Pathways** e o **Gene Ontology (GO)**.

::: {.callout-important}
## *Candida albicans*: Um Organismo Não-Modelo

Para organismos como *Homo sapiens* ou *Mus musculus*, pacotes como `org.Hs.eg.db` e `org.Mm.eg.db` fornecem anotações prontas. Para *C. albicans*, esses bancos não existem no Bioconductor. Precisamos, portanto, de uma estratégia alternativa:

* **KEGG**: o `clusterProfiler` suporta nativamente o código `cal` (*Candida albicans* SC5314). Porém, os identificadores dos genes no KEGG diferem dos nossos IDs do Ensembl Fungi, exigindo uma etapa de conversão.
* **GO**: utilizaremos o `biomaRt` conectado no **Ensembl Fungi** para baixar as anotações de Gene Ontology diretamente, e então usar a função `enricher()` com essa tabela customizada.
:::

## 1. Carregando os Pacotes

```{r}
#| message: false
#| warning: false
suppressPackageStartupMessages({
  library(clusterProfiler)
  library(KEGGREST)
  library(biomaRt)
  library(enrichplot)
  library(dplyr)
  library(readr)
  library(tibble)
  library(ggplot2)
})
```

::: {.callout-tip}
## Instalando os pacotes

Caso algum pacote não esteja instalado, execute:

```r
install.packages(c("dplyr", "readr", "tibble", "ggplot2"))
BiocManager::install(c("clusterProfiler", "KEGGREST", "biomaRt", "enrichplot"))
```
:::

## 2. Carregando os Resultados da Expressão Diferencial

Vamos recuperar a tabela de resultados que salvamos no módulo anterior:

```{r}
res_dge <- readRDS(here::here("data/DGE/res_dge.rds"))

head(res_dge)
```

## 3. Preparando a Lista de Genes

```{r}
# Todos os genes significativos (UP + DOWN)
genes_signif <- rownames(subset(res_dge, signif != "Not significant"))

cat("Total de genes diferencialmente expressos:", length(genes_signif), "\n")
```

---

## 4. Conversão de Identificadores para o KEGG

Os nossos identificadores de genes seguem o padrão do Ensembl Fungi (ex: `C1_00010W_A`), mas o KEGG utiliza um formato próprio para *C. albicans* (ex: `CAALFM_C100010WA`). Precisamos construir o dicionário para conversão.

Vamos baixar a lista completa de genes de *C. albicans* do KEGG e construir a tabela de conversão:

```{r}
# Baixar todos os genes de C. albicans (cal) do KEGG
kegg_genes <- keggList("cal")

# Criar tabela de mapeamento
kegg_mapping <- data.frame(
  kegg_id = sub("cal:", "", names(kegg_genes)),
  description = as.character(kegg_genes),
  stringsAsFactors = FALSE
)

# Gerar o ID Ensembl Fungi equivalente a partir do KEGG ID
# Padrão KEGG: CAALFM_C100010WA → Ensembl: C1_00010W_A
kegg_mapping <- kegg_mapping %>%
  mutate(
    core = sub("^CAALFM_", "", kegg_id),
    ensembl_id = gsub(
      "^(C[0-9R]+)(\\d{5})(\\w)(\\w)$",
      "\\1_\\2\\3_\\4",
      core
    )
  )

# Verificar quantos dos nossos genes têm correspondência
genes_com_kegg <- sum(rownames(res_dge) %in% kegg_mapping$ensembl_id)
cat("Genes mapeados para KEGG:", genes_com_kegg, "de", nrow(res_dge), "\n")
```

```{r}
# Criar dicionário: Ensembl → KEGG
ensembl_to_kegg <- setNames(kegg_mapping$kegg_id, kegg_mapping$ensembl_id)

# Converter nossos DEGs para IDs KEGG
genes_signif_kegg <- unname(ensembl_to_kegg[genes_signif[genes_signif %in% names(ensembl_to_kegg)]])
genes_signif_kegg <- genes_signif_kegg[!is.na(genes_signif_kegg)]

cat("DEGs com KEGG ID:", length(genes_signif_kegg), "de", length(genes_signif), "\n")
```

---

## 5. Enriquecimento KEGG — ORA

Agora podemos rodar a Over-Representation Analysis com o KEGG Pathways usando todos os genes diferencialmente expressos:

```{r}
kegg_ora <- enrichKEGG(
  gene = genes_signif_kegg,
  organism = "cal",
  keyType = "kegg",
  pvalueCutoff = 0.05,
  pAdjustMethod = "BH"
)
```

### Dotplot — KEGG

```{r}
#| fig-width: 9
#| fig-height: 6
if (!is.null(kegg_ora) && nrow(as.data.frame(kegg_ora)) > 0) {
  dotplot(kegg_ora,
          showCategory = 15,
          title = "KEGG — Genes Diferencialmente Expressos (C. albicans)") +
    theme(axis.text.y = element_text(size = 10))
} else {
  cat("Nenhuma via KEGG enriquecida com padj < 0.05.\n")
}
```

### Barplot — KEGG

```{r}
#| fig-width: 9
#| fig-height: 6
if (!is.null(kegg_ora) && nrow(as.data.frame(kegg_ora)) > 0) {
  barplot(kegg_ora,
          showCategory = 15,
          title = "KEGG — Vias Enriquecidas") +
    theme(axis.text.y = element_text(size = 10))
} else {
  cat("Nenhuma via KEGG enriquecida com padj < 0.05.\n")
}
```

### Como interpretar o Dotplot e o Barplot:

* **Dotplot**: cada ponto representa uma via enriquecida. O **tamanho** indica quantos DEGs pertencem àquela via (Count); a **cor** indica a significância (p.adjust).
* **Barplot**: as barras representam o número de genes enriquecidos em cada via. Cores mais intensas indicam maior significância.
* No contexto de *C. albicans* sob tratamento com vancomicina, vias relacionadas a **metabolismo central**, **biossíntese de aminoácidos** e **biossíntese de parede celular** são particularmente relevantes.

---

## 6. Obtendo Anotações de Gene Ontology

Como não existe um pacote `org.Calb.eg.db` no Bioconductor, vamos buscar as anotações de GO diretamente do **Ensembl Fungi** via `biomaRt`.

```{r}
# Conectar ao Ensembl Fungi
ensembl_fungi <- useEnsemblGenomes(biomart = "fungi_mart")

# Buscar o dataset de C. albicans
datasets_fungi <- searchDatasets(ensembl_fungi, pattern = "albicans")
datasets_fungi
```

```{r}
# Usar o dataset identificado para C. albicans SC5314
ensembl_fungi <- useEnsemblGenomes(
  biomart = "fungi_mart",
  dataset = datasets_fungi$dataset[1]
)

# Baixar anotações GO para os nossos genes
go_annotations <- getBM(
  attributes = c("ensembl_gene_id", "go_id", "name_1006", "namespace_1003"),
  filters = "ensembl_gene_id",
  values = rownames(res_dge),
  mart = ensembl_fungi
)

# Limpar: remover linhas sem GO
go_annotations <- go_annotations %>%
  filter(go_id != "" & !is.na(go_id))

cat("Anotações GO obtidas:", nrow(go_annotations), "\n")
cat("Genes com pelo menos um termo GO:", length(unique(go_annotations$ensembl_gene_id)), "\n")
cat("Termos GO únicos:", length(unique(go_annotations$go_id)), "\n")
```

## 7. Enriquecimento GO — ORA

Vamos filtrar apenas os termos de **Biological Process** (a ontologia mais informativa para entender o impacto funcional) e rodar o enriquecimento com todos os DEGs:

```{r}
# Filtrar apenas Biological Process
go_bp <- go_annotations %>%
  filter(namespace_1003 == "biological_process")

# Criar tabelas TERM2GENE e TERM2NAME
term2gene_bp <- go_bp %>% dplyr::select(go_id, ensembl_gene_id) %>% distinct()
term2name_bp <- go_bp %>% dplyr::select(go_id, name_1006) %>% distinct()

cat("Termos GO BP disponíveis:", length(unique(term2gene_bp$go_id)), "\n")
```

```{r}
go_ora <- enricher(
  gene = genes_signif,
  TERM2GENE = term2gene_bp,
  TERM2NAME = term2name_bp,
  pvalueCutoff = 0.05,
  pAdjustMethod = "BH"
)
```

### Dotplot — GO Biological Process

```{r}
#| fig-width: 10
#| fig-height: 7
if (!is.null(go_ora) && nrow(as.data.frame(go_ora)) > 0) {
  dotplot(go_ora,
          showCategory = 20,
          title = "GO Biological Process — DEGs (C. albicans)") +
    theme(axis.text.y = element_text(size = 9))
} else {
  cat("Nenhum processo biológico enriquecido com padj < 0.05.\n")
}
```

### Barplot — GO Biological Process

```{r}
#| fig-width: 10
#| fig-height: 7
if (!is.null(go_ora) && nrow(as.data.frame(go_ora)) > 0) {
  barplot(go_ora,
          showCategory = 20,
          title = "GO Biological Process — Vias Enriquecidas") +
    theme(axis.text.y = element_text(size = 9))
} else {
  cat("Nenhum processo biológico enriquecido com padj < 0.05.\n")
}
```

### Como interpretar os gráficos de GO:

* O dotplot e o barplot do GO seguem a mesma lógica do KEGG, mas utilizam termos de processos biológicos do Gene Ontology, que descrevem funções celulares de forma mais granular.
* Em um contexto de infecção fúngica sob tratamento antibiótico, processos relacionados a **resposta a estresse**, **transporte de íons**, **metabolismo de lipídios** e **biogênese da parede celular** são particularmente relevantes.

::: {.callout-tip}
## E se nenhuma via for enriquecida?

Com um número pequeno de DEGs (~40 genes), é possível que nenhuma via atinja significância estatística com anotações genéricas. Uma alternativa poderosa é utilizar anotações **curadas especificamente** para o organismo de interesse. Para *C. albicans*, o [Candida Genome Database (CGD)](http://www.candidagenome.org/) mantém um arquivo de anotação GO (formato GAF) com mais de 33 mil anotações curadas — muito mais rico que o disponível via Ensembl. Vamos testar essa abordagem a seguir.
:::

---

## 8. Enriquecimento GO com Anotações do CGD

O **Candida Genome Database (CGD)** é o banco de referência para genômica de *Candida*. Ele disponibiliza um arquivo GAF (*Gene Association File*) com anotações de Gene Ontology curadas manualmente e computacionalmente, específicas para *C. albicans* SC5314. Esse arquivo é significativamente mais completo do que o disponível via Ensembl Fungi.

::: {.callout-note}
## Ponto Importante

O arquivo GAF pode ser baixado diretamente de: [candidagenome.org/download/go/](http://www.candidagenome.org/download/go/). Nós já o baixamos e descompactamos em `data/cgd/`.
:::

### Parsear o arquivo GAF

O formato GAF é tabular, com informações sobre o gene, o termo GO, o aspecto da ontologia (P = Processo Biológico, F = Função Molecular, C = Componente Celular) e os sinônimos do gene — que incluem nossos IDs do Ensembl Fungi.

```{r}
# Ler o arquivo GAF (pulando linhas de comentário)
gaf_raw <- read.delim(
  here::here("data/cgd/cgd_C_albicans_SC5314.gaf"),
  header = FALSE,
  comment.char = "!",
  quote = "",
  stringsAsFactors = FALSE
)

# Nomear as colunas relevantes do GAF 2.2
colnames(gaf_raw)[c(1, 2, 3, 4, 5, 7, 9, 11)] <- c(
  "DB", "DB_Object_ID", "Gene_Symbol", "Qualifier", "GO_ID",
  "Evidence_Code", "Aspect", "Synonyms"
)

cat("Total de anotações no GAF:", nrow(gaf_raw), "\n")
```

### Extrair IDs Ensembl dos Sinônimos

Os IDs que usamos (ex: `C1_00010W_A`) aparecem no campo de sinônimos do GAF. Vamos extraí-los:

```{r}
# Função para extrair o ID Ensembl (_A) dos sinônimos
extract_ensembl_id <- function(synonyms) {
  syns <- unlist(strsplit(synonyms, "\\|"))
  # Nossos IDs terminam em _A e começam com C
  match <- grep("^C[0-9R]+_\\d{5}[WC]_A$", syns, value = TRUE)
  if (length(match) > 0) return(match[1])
  return(NA_character_)
}

# Aplicar a extração
gaf_raw$ensembl_id <- sapply(gaf_raw$Synonyms, extract_ensembl_id)

# Verificar taxa de mapeamento
mapped <- sum(!is.na(gaf_raw$ensembl_id))
cat("Anotações com ID Ensembl mapeado:", mapped, "de", nrow(gaf_raw), "\n")
```

### Construir TERM2GENE e TERM2NAME

```{r}
# Filtrar anotações válidas e separar por ontologia
gaf_mapped <- gaf_raw %>%
  filter(!is.na(ensembl_id)) %>%
  dplyr::select(ensembl_id, GO_ID, Gene_Symbol, Aspect)

# TERM2GENE: GO_ID → ensembl_id
term2gene_cgd <- gaf_mapped %>%
  dplyr::select(GO_ID, ensembl_id) %>%
  distinct()

# Para obter os nomes dos termos GO, usamos o GO.db do Bioconductor
library(GO.db)
go_terms <- AnnotationDbi::select(GO.db, 
                                   keys = unique(term2gene_cgd$GO_ID), 
                                   columns = c("GOID", "TERM", "ONTOLOGY"), 
                                   keytype = "GOID")
go_terms <- go_terms[!is.na(go_terms$TERM), ]

term2name_cgd <- data.frame(
  GO_ID = go_terms$GOID,
  Name = go_terms$TERM
)

cat("\nTotal de mapeamentos gene-GO:", nrow(term2gene_cgd), "\n")
cat("Termos GO únicos:", length(unique(term2gene_cgd$GO_ID)), "\n")
cat("Genes únicos com GO:", length(unique(term2gene_cgd$ensembl_id)), "\n")
```

### ORA — Biological Process (CGD)

```{r}
# Filtrar apenas Biological Process
bp_terms <- go_terms %>% filter(ONTOLOGY == "BP")

term2gene_cgd_bp <- term2gene_cgd %>%
  filter(GO_ID %in% bp_terms$GOID)

term2name_cgd_bp <- term2name_cgd %>%
  filter(GO_ID %in% bp_terms$GOID)

# Rodar ORA com todos os DEGs
go_cgd_ora <- enricher(
  gene = genes_signif,
  TERM2GENE = term2gene_cgd_bp,
  TERM2NAME = term2name_cgd_bp,
  pvalueCutoff = 0.05,
  pAdjustMethod = "BH"
)
```

### Dotplot — GO BP (CGD)

```{r}
#| fig-width: 10
#| fig-height: 7
if (!is.null(go_cgd_ora) && nrow(as.data.frame(go_cgd_ora)) > 0) {
  dotplot(go_cgd_ora,
          showCategory = 20,
          title = "GO Biological Process — DEGs (CGD Annotations)") +
    theme(axis.text.y = element_text(size = 9))
} else {
  cat("Nenhum processo biológico enriquecido (CGD) com padj < 0.05.\n")
}
```

### Barplot — GO BP (CGD)

```{r}
#| fig-width: 10
#| fig-height: 7
if (!is.null(go_cgd_ora) && nrow(as.data.frame(go_cgd_ora)) > 0) {
  barplot(go_cgd_ora,
          showCategory = 20,
          title = "GO Biological Process — Vias Enriquecidas (CGD)") +
    theme(axis.text.y = element_text(size = 9))
} else {
  cat("Nenhum processo biológico enriquecido (CGD) com padj < 0.05.\n")
}
```

### ORA — Molecular Function (CGD)

```{r}
mf_terms <- go_terms %>% filter(ONTOLOGY == "MF")

term2gene_cgd_mf <- term2gene_cgd %>%
  filter(GO_ID %in% mf_terms$GOID)

term2name_cgd_mf <- term2name_cgd %>%
  filter(GO_ID %in% mf_terms$GOID)

go_cgd_mf <- enricher(
  gene = genes_signif,
  TERM2GENE = term2gene_cgd_mf,
  TERM2NAME = term2name_cgd_mf,
  pvalueCutoff = 0.05,
  pAdjustMethod = "BH"
)
```

```{r}
#| fig-width: 10
#| fig-height: 7
if (!is.null(go_cgd_mf) && nrow(as.data.frame(go_cgd_mf)) > 0) {
  dotplot(go_cgd_mf,
          showCategory = 15,
          title = "GO Molecular Function — DEGs (CGD Annotations)") +
    theme(axis.text.y = element_text(size = 9))
} else {
  cat("Nenhuma função molecular enriquecida (CGD) com padj < 0.05.\n")
}
```

---

## 9. Resumo e Interpretação

```{r}
cat("=== Resumo do Enriquecimento ===\n\n")
cat("DEGs analisados:", length(genes_signif), "\n\n")

cat("--- KEGG ---\n")
if (!is.null(kegg_ora) && nrow(as.data.frame(kegg_ora)) > 0) {
  n_kegg <- nrow(as.data.frame(kegg_ora) %>% filter(p.adjust <= 0.05))
  cat("KEGG:", n_kegg, "vias enriquecidas (padj <= 0.05)\n")
} else {
  cat("KEGG: nenhuma via enriquecida\n")
}

cat("\n--- GO (Ensembl Fungi / biomaRt) ---\n")
if (!is.null(go_ora) && nrow(as.data.frame(go_ora)) > 0) {
  n_go <- nrow(as.data.frame(go_ora) %>% filter(p.adjust <= 0.05))
  cat("GO BP (Ensembl):", n_go, "termos enriquecidos\n")
} else {
  cat("GO BP (Ensembl): nenhum termo enriquecido\n")
}

cat("\n--- GO (CGD — Candida Genome Database) ---\n")
if (!is.null(go_cgd_ora) && nrow(as.data.frame(go_cgd_ora)) > 0) {
  n_cgd_bp <- nrow(as.data.frame(go_cgd_ora) %>% filter(p.adjust <= 0.05))
  cat("GO BP (CGD):", n_cgd_bp, "termos enriquecidos\n")
} else {
  cat("GO BP (CGD): nenhum termo enriquecido\n")
}
if (!is.null(go_cgd_mf) && nrow(as.data.frame(go_cgd_mf)) > 0) {
  n_cgd_mf <- nrow(as.data.frame(go_cgd_mf) %>% filter(p.adjust <= 0.05))
  cat("GO MF (CGD):", n_cgd_mf, "termos enriquecidos\n")
} else {
  cat("GO MF (CGD): nenhum termo enriquecido\n")
}
```

::: {.callout-important}
## O que procurar nos resultados?

No contexto de *Candida albicans* sob pressão antibiótica, fique atento a:

* **Biossíntese da parede celular e membrana**: *C. albicans* pode remodelar β-glucanas e quitina em resposta a estresse, alterando a exposição de PAMPs ao sistema imune.
* **Metabolismo de ergosterol**: vias de biossíntese de ergosterol são alvos clássicos de antifúngicos e podem ser moduladas indiretamente pela vancomicina.
* **Resposta a estresse oxidativo**: macrófagos atacam com ROS; genes de detoxificação (SOD, CAT) são indicadores de adaptação.
* **Transição morfológica (hifa/levedura)**: genes como *HWP1*, *ALS3* e *ECE1* são marcadores de virulência.
* **Metabolismo central (glicólise, TCA)**: alterações metabólicas refletem adaptação ao microambiente do macrófago.
:::

---

**Concluímos a análise funcional dos genes diferencialmente expressos da *Candida albicans* em resposta à vancomicina. Desde o pré-processamento até o enriquecimento funcional, percorremos um pipeline completo de análise de RNA-seq para um patógeno fúngico, lidando com os desafios específicos de um organismo não-modelo.**
