---
title: "Análises Downstream"
author: "Dalmolin Systems Biology Group"
format: html
execute:
  cache: true
---

Na etapa anterior, identificamos quais genes da *Candida albicans* tiveram sua expressão significativamente alterada pelo tratamento com vancomicina. Mas uma lista de genes, por si só, diz pouco sobre a biologia do organismo. Para extrairmos significado biológico, precisamos perguntar: **esses genes pertencem a vias biológicas específicas? Há processos celulares mais afetados do que o esperado ao acaso?**

É exatamente isso que a **análise de enriquecimento funcional** nos permite responder.

---

# Enriquecimento Funcional

A análise de enriquecimento funcional verifica se, entre os genes diferencialmente expressos, há um número desproporcional de genes pertencentes a uma determinada via biológica ou processo celular. Se encontrarmos mais genes alterados em uma via do que o esperado por acaso, dizemos que essa via está **enriquecida**.

A abordagem que utilizaremos é a **ORA (Over-Representation Analysis)**, que parte da nossa lista de genes significativos e aplica um teste hipergeométrico para verificar quais vias estão sobre-representadas. Para os bancos de dados, utilizaremos o **KEGG Pathways** e o **Gene Ontology (GO)**.

## O que são GO e KEGG?

### Gene Ontology (GO)

O [Gene Ontology](http://geneontology.org/) é um sistema de ontologias que descreve a função dos genes em três dimensões independentes (ontologias):

* **Biological Process (BP)**: o processo celular de que o gene participa (ex: *resposta a estresse oxidativo*, *biossíntese da parede celular*).
* **Molecular Function (MF)**: a atividade molecular que a proteína exerce (ex: *atividade de quinase*, *ligação a ATP*).
* **Cellular Component (CC)**: onde no espaço celular a proteína atua (ex: *núcleo*, *membrana plasmática*).

A GO é organizada como um **grafo acíclico dirigido (DAG)**: termos mais gerais (ex: *processo metabólico*) estão no topo da hierarquia, e termos mais específicos (ex: *biossíntese de ergosterol*) estão na base. Um gene pode ser anotado em múltiplos termos e em múltiplas ontologias simultaneamente.

### KEGG Pathways

O [KEGG (Kyoto Encyclopedia of Genes and Genomes)](https://www.kegg.jp/) é um banco de dados que organiza o conhecimento biológico em **mapas de vias metabólicas e de sinalização**. Cada via é um diagrama que conecta enzimas, metabólitos e reações em sequência, representando processos como a glicólise, o ciclo do TCA ou a biossíntese de aminoácidos.

Diferente do GO, o KEGG tem uma estrutura **plana** (não hierárquica): cada via é independente e autocontida. Além disso, o KEGG inclui informações sobre **reações bioquímicas** e **compostos químicos**, o que o torna especialmente útil para estudar metabolismo.

### Principais diferenças

| Característica | Gene Ontology (GO) | KEGG Pathways |
|:---|:---|:---|
| **Estrutura** | Hierárquica (DAG) | Plana (mapas independentes) |
| **Foco** | Funções, processos e localização | Vias metabólicas e de sinalização |
| **Granularidade** | Alta (termos muito específicos a gerais) | Moderada (vias completas) |
| **Curadoria** | Comunidade científica global | Equipe centralizada (Kanehisa Lab) |
| **Organismo** | Ampla cobertura (via OrgDb ou GAF) | Código por organismo (ex: `cal`) |

## A Importância dos Bancos de Dados Curados

Antes de começar, é fundamental entender que **o enriquecimento funcional depende inteiramente da qualidade e completude das anotações disponíveis para o organismo estudado**. Para organismos-modelo como *Homo sapiens* ou *Mus musculus*, bancos como KEGG, Gene Ontology e Reactome possuem anotações extensas, curadas por décadas de pesquisa. O resultado é que milhares de genes estão anotados em centenas de vias biológicas, e o teste estatístico tem alta chance de encontrar padrões significativos.

Para organismos não-modelo como *Candida albicans*, a situação é diferente:

* **Menos genes anotados**: uma fração menor do genoma possui anotação funcional.
* **Menos vias catalogadas**: o número de vias biológicas mapeadas é mais restrito.
* **Anotações menos curadas**: muitas anotações são inferidas computacionalmente (IEA - *Inferred from Electronic Annotation*), e não por evidência experimental direta.

Isso significa que, mesmo que nossos genes estejam participando de processos biológicos relevantes, **se esses processos não estiverem adequadamente anotados no banco de dados, o enriquecimento simplesmente não os detectará**. Por isso, para *C. albicans*, utilizaremos tanto o KEGG (que suporta o organismo nativamente) quanto as anotações curadas do **Candida Genome Database (CGD)**, o banco de referência para genômica de *Candida*, que possui mais de 33 mil anotações GO específicas.

::: {.callout-warning}
## Nota Didática — Thresholds Relaxados

Em publicações científicas, os cortes padrão para enriquecimento são **p.adjust ≤ 0.05** e **qvalue ≤ 0.05**. Neste minicurso, utilizamos thresholds mais permissivos (**p.adjust ≤ 0.5** e **qvalue ≤ 0.5**) para fins **didáticos**, de modo que seja possível visualizar e interpretar os gráficos de enriquecimento mesmo com um número reduzido de DEGs. Em um cenário de pesquisa real, recomendamos utilizar os cortes padrão.
:::

## 1. Carregando os Pacotes

```{r}
#| message: false
#| warning: false
suppressPackageStartupMessages({
  library(clusterProfiler)
  library(KEGGREST)
  library(enrichplot)
  library(GO.db)
  library(dplyr)
  library(readr)
  library(tibble)
  library(ggplot2)
})
```



## 2. Carregando os Resultados da Expressão Diferencial

Vamos recuperar a tabela de resultados que salvamos no módulo anterior:

```{r}
res_dge <- readRDS(here::here("data/DGE/res_dge.rds"))

head(res_dge)
```

## 3. Preparando os Conjuntos de Genes

Vamos preparar três conjuntos de genes para o enriquecimento: os **upregulados**, os **downregulados** e **todos os DEGs** juntos.

```{r}
genes_up <- rownames(subset(res_dge, signif == "Upregulated"))
genes_down <- rownames(subset(res_dge, signif == "Downregulated"))
genes_all <- rownames(subset(res_dge, signif != "Not significant"))

cat("Genes upregulados:", length(genes_up), "\n")
cat("Genes downregulados:", length(genes_down), "\n")
cat("Total DEGs:", length(genes_all), "\n")
```

---

## 4. Conversão de Identificadores para o KEGG

Os nossos identificadores de genes seguem o padrão do Ensembl Fungi (ex: `C1_00010W_A`), mas o KEGG utiliza um formato próprio para *C. albicans* (ex: `CAALFM_C100010WA`). Precisamos construir o dicionário para conversão:

```{r}
# Baixar os nomes dos genes de C. albicans (cal) do KEGG
kegg_genes <- keggList("cal")

# Criar tabela de mapeamento
kegg_mapping <- data.frame(
  kegg_id = sub("cal:", "", names(kegg_genes)),
  description = as.character(kegg_genes),
  stringsAsFactors = FALSE
)

# Gerar o ID Ensembl Fungi equivalente a partir do KEGG ID
kegg_mapping <- kegg_mapping %>%
  mutate(
    core = sub("^CAALFM_", "", kegg_id),
    ensembl_id = gsub(
      "^(C[0-9R]+)(\\d{5})(\\w)(\\w)$",
      "\\1_\\2\\3_\\4",
      core
    )
  )

# Verificar quantos dos nossos genes têm correspondência
genes_com_kegg <- sum(rownames(res_dge) %in% kegg_mapping$ensembl_id)
cat("Genes mapeados para KEGG:", genes_com_kegg, "de", nrow(res_dge), "\n")
```

```{r}
# Criar dicionário: Ensembl → KEGG
ensembl_to_kegg <- setNames(kegg_mapping$kegg_id, kegg_mapping$ensembl_id)
```

Esse dicionário será usado adiante tanto para o enriquecimento KEGG via GSEA (seção 5) quanto para a construção da rede PPI com o STRING (seção 11).

---

## 5. Enriquecimento KEGG — GSEA

Diferente do **ORA**, que parte de uma lista discreta de DEGs (filtrada por um cutoff de significância), o **GSEA (Gene Set Enrichment Analysis)** considera **todos os genes** ranqueados por uma métrica contínua — tipicamente o `log2FoldChange` — e verifica se os membros de cada via biológica se concentram nas extremidades do ranking. A pergunta muda:

* **ORA**: "Há mais DEGs nesta via do que o esperado ao acaso?"
* **GSEA**: "Os genes desta via estão sistematicamente entre os mais up- ou down-regulados?"

A vantagem é que o GSEA **não precisa de cutoff**: ele aproveita o sinal coordenado de muitos genes com mudanças pequenas, que o ORA descartaria. O resultado vem na forma de um **Normalized Enrichment Score (NES)**: positivo indica que a via está enriquecida na ponta UP do ranking, negativo na ponta DOWN.

### Construindo o vetor ranqueado

Para o GSEA, precisamos transformar a tabela `res_dge` em um **vetor numérico nomeado** com todos os genes ranqueados por log2FC e identificados pelo formato KEGG (`CAALFM_`). Vamos usar o dicionário `ensembl_to_kegg` que construímos na seção 4:

```{r}
#| message: false
#| warning: false
suppressPackageStartupMessages(library(stringr))

# Vetor: log2FC com nome = Ensembl ID
ranks <- res_dge$log2FoldChange
names(ranks) <- rownames(res_dge)
ranks <- ranks[!is.na(ranks)]

# Converter os nomes para IDs KEGG e ordenar decrescentemente
ranks_kegg <- ranks[names(ranks) %in% names(ensembl_to_kegg)]
names(ranks_kegg) <- ensembl_to_kegg[names(ranks_kegg)]
ranks_kegg <- sort(ranks_kegg[!duplicated(names(ranks_kegg))], decreasing = TRUE)

cat("Genes no ranking (KEGG IDs únicos):", length(ranks_kegg), "\n")
cat("log2FC — máximo (topo do ranking) :", round(max(ranks_kegg), 2), "\n")
cat("log2FC — mínimo (base do ranking) :", round(min(ranks_kegg), 2), "\n")
```

### Rodando gseKEGG()

A função `gseKEGG()` consulta a API REST do KEGG em tempo real para obter as anotações de vias da *C. albicans* (organism = `"cal"`) e roda o algoritmo de permutação. Como o GSEA é estocástico, fixamos uma semente com `set.seed()` para garantir que duas execuções da mesma versão do banco produzam exatamente o mesmo resultado:

```{r}
set.seed(42)  # GSEA é estocástica (usa permutações); set.seed garante reprodutibilidade
gsea_kegg <- gseKEGG(
  geneList      = ranks_kegg,
  organism      = "cal",
  keyType       = "kegg",
  minGSSize     = 5,
  maxGSSize     = 500,
  pvalueCutoff  = 0.5,
  pAdjustMethod = "BH",
  eps           = 0,
  verbose       = FALSE
)

cat("Vias enriquecidas (GSEA):", nrow(as.data.frame(gsea_kegg)), "\n")
```

### Dotplot — GSEA KEGG (UP vs. DOWN)

Diferente do dotplot do ORA, o do GSEA já vem separado por direção: cada via aparece no painel **activated** (NES > 0, regulada para cima) ou **suppressed** (NES < 0, regulada para baixo).

```{r}
#| fig-width: 11
#| fig-height: 8
if (!is.null(gsea_kegg) && nrow(as.data.frame(gsea_kegg)) > 0) {
  dotplot(gsea_kegg,
          showCategory = 15,
          split = ".sign",
          title = "GSEA-KEGG — Vias enriquecidas") +
    facet_grid(. ~ .sign) +
    scale_color_gradient(low = "#E31A1C", high = "#FCBBA1", name = "p-valor\najustado")
} else {
  cat("Nenhuma via KEGG enriquecida.\n")
}
```

### Ridgeplot — distribuição de log2FC por via

O ridgeplot mostra, para cada via enriquecida, a distribuição dos `log2FC` dos seus genes membros. Vias "puxadas" para a direita estão dominantes em UP; para a esquerda, em DOWN.

```{r}
#| fig-width: 11
#| fig-height: 8
if (!is.null(gsea_kegg) && nrow(as.data.frame(gsea_kegg)) > 0) {
  ridgeplot(gsea_kegg, showCategory = 15) +
    labs(title = "GSEA-KEGG — Distribuição de log2FC por via",
         x = "log2 Fold Change") +
    theme(plot.title = element_text(face = "bold", hjust = 0.5))
} else {
  cat("Nenhuma via KEGG enriquecida.\n")
}
```

### Curva de Running Enrichment Score — Top 3 vias

A curva clássica do GSEA mostra como o Enrichment Score "cresce" ou "decresce" à medida que percorremos o ranking do topo (mais UP) até a base (mais DOWN). Picos positivos no início indicam vias UP; vales negativos no final indicam vias DOWN. As marcas verticais (`|`) abaixo da curva indicam onde caem, no ranking, os genes da via:

```{r}
#| fig-width: 10
#| fig-height: 7
if (!is.null(gsea_kegg) && nrow(as.data.frame(gsea_kegg)) > 0) {
  top3 <- as.data.frame(gsea_kegg) %>%
    arrange(p.adjust) %>%
    head(3) %>%
    pull(ID)
  gseaplot2(gsea_kegg, geneSetID = top3,
            title = "GSEA-KEGG — Top 3 vias (running ES)")
} else {
  cat("Nenhuma via KEGG enriquecida.\n")
}
```

### Barplot Bidirecional — NES por via

O análogo direto do barplot bidirecional do ORA é usar o **NES** como métrica: barras vermelhas (UP, NES > 0) crescem para a direita; azuis (DOWN, NES < 0) crescem para a esquerda, compartilhando o mesmo eixo Y:

```{r}
#| fig-width: 11
#| fig-height: 8
if (!is.null(gsea_kegg) && nrow(as.data.frame(gsea_kegg)) > 0) {
  df_gsea <- as.data.frame(gsea_kegg) %>%
    mutate(Direction = ifelse(NES > 0, "Upregulated", "Downregulated"),
           term_lbl  = str_wrap(Description, 45)) %>%
    arrange(desc(abs(NES))) %>%
    head(15)

  ggplot(df_gsea, aes(x = NES, y = reorder(term_lbl, NES), fill = Direction)) +
    geom_col(width = 0.7) +
    scale_fill_manual(values = c("Upregulated"   = "#E31A1C",
                                 "Downregulated" = "#1F78B4")) +
    geom_vline(xintercept = 0, linewidth = 0.5) +
    labs(title = "GSEA-KEGG — NES por via",
         x = "Normalized Enrichment Score (NES)",
         y = NULL, fill = "Direção") +
    theme_minimal(base_size = 13) +
    theme(plot.title  = element_text(hjust = 0.5, face = "bold"),
          axis.text.y = element_text(size = 9),
          legend.position = "bottom")
} else {
  cat("Nenhuma via KEGG enriquecida para gerar o barplot.\n")
}
```

### Como interpretar os gráficos:

* **Dotplot**: cada ponto é uma via enriquecida, separada nos painéis `activated` (NES > 0) e `suppressed` (NES < 0). O **tamanho** indica o número de genes da via (`setSize`); a **cor** indica o p-valor ajustado.
* **Ridgeplot**: a curva de densidade mostra como os `log2FC` dos genes daquela via estão distribuídos — concentração à direita = UP, à esquerda = DOWN.
* **Running ES**: a curva clássica do GSEA. Picos no topo do ranking (esquerda) indicam vias UP; vales na base (direita), vias DOWN. As marcas (`|`) mostram onde os genes da via caem no ranking.
* **Barplot bidirecional (NES)**: análogo direto do barplot do ORA, mas usando NES como métrica de direção e magnitude — barras vermelhas (UP) à direita, azuis (DOWN) à esquerda.

---

## 6. Enriquecimento GO com g:Profiler

Vamos rodar a ORA com Gene Ontology (Biological Process) separadamente para cada conjunto de genes (upregulados, downregulados e todos os DEGs), usando o **corte didático** de p-valor ajustado **≤ 0.5** com correção **FDR** (Benjamini-Hochberg). Observe que diferentemente do `enrichKEGG()`, aqui passamos os identificadores no formato original do Ensembl Fungi (ex: `C1_00210C_A`) — o g:Profiler reconhece e mapeia internamente, sem precisar de dicionário de conversão.

## 7. Sobre o pacote g:Profiler

Uma alternativa para o enriquecimento usando o Gene Ontology é o **g:Profiler**, uma ferramenta mantida pela Universidade de Tartu que indexa anotações funcionais do **Ensembl** e do **Ensembl Genomes** (incluindo o Ensembl Fungi) e oferece uma API REST consultável a partir do R via o pacote `gprofiler2`. A função central do pacote é `gost()`, que envia uma lista de genes ao servidor, executa o teste hipergeométrico contra cada termo da ontologia e retorna uma tabela com os resultados.

A principal vantagem do g:Profiler é a **reprodutibilidade por release**: cada versão do banco recebe um identificador citável (ex: `e114_eg62_p19`) e fica permanentemente arquivada, o que permite que análises sejam refeitas exatamente como na data original.

::: {.callout-note}
## Ponto Importante — g:Profiler e Organismos Não-Modelo

O g:Profiler suporta **mais de 200 organismos** via Ensembl e Ensembl Genomes, incluindo *C. albicans* SC5314 (código de organismo: `calbicans`). No entanto, a integração com **KEGG, Reactome e WikiPathways** está disponível apenas para organismos-modelo (humano, camundongo, rato, levedura, etc.). Para *C. albicans*, somente as três sub-ontologias do Gene Ontology (**Biological Process**, **Molecular Function** e **Cellular Component**) estão indexadas. Por isso, mantemos a análise KEGG da seção anterior e usamos o g:Profiler aqui apenas para GO (Biological Process).
:::

### Carregando o pacote gprofiler2

```{r}
#| message: false
#| warning: false
suppressPackageStartupMessages({
  library(gprofiler2)
  library(stringr)
})
```

```{r}
gost_up <- gost(
  query             = genes_up,
  organism          = "calbicans",
  sources           = "GO:BP",
  user_threshold    = 0.5,
  correction_method = "fdr"
)

gost_down <- gost(
  query             = genes_down,
  organism          = "calbicans",
  sources           = "GO:BP",
  user_threshold    = 0.5,
  correction_method = "fdr"
)

gost_all <- gost(
  query             = genes_all,
  organism          = "calbicans",
  sources           = "GO:BP",
  user_threshold    = 0.5,
  correction_method = "fdr"
)

# Versão do banco consultado (citável nos métodos)
cat("Versão do g:Profiler:", gost_all$meta$version, "\n\n")

cat("Termos GO BP enriquecidos:\n")
cat("  UP   :", if (is.null(gost_up))   0 else nrow(gost_up$result),   "\n")
cat("  DOWN :", if (is.null(gost_down)) 0 else nrow(gost_down$result), "\n")
cat("  ALL  :", if (is.null(gost_all))  0 else nrow(gost_all$result),  "\n")
```

Como o objeto retornado pelo `gost()` é uma lista (não um `enrichResult` do `clusterProfiler`), as funções `dotplot()` e `barplot()` do `enrichplot` não funcionam diretamente. Definimos abaixo uma pequena função auxiliar que monta dotplots no mesmo estilo dos da seção KEGG: o eixo X traz o **GeneRatio** (proporção de DEGs caindo no termo), a **cor** representa o p-valor ajustado e o **tamanho do ponto** indica quantos DEGs pertencem ao termo (`Count`).

```{r}
# Função para criar o gráfico
dotplot_gost <- function(gost_res, titulo, cor_low, cor_high) {
  df <- gost_res$result %>%
    mutate(
      GeneRatio = intersection_size / query_size,
      term_lbl  = str_wrap(term_name, 45)
    ) %>%
    arrange(p_value) %>%
    head(15) %>%
    mutate(term_lbl = factor(term_lbl,
                             levels = unique(term_lbl[order(GeneRatio)])))

  ggplot(df, aes(x = GeneRatio, y = term_lbl,
                 color = p_value, size = intersection_size)) +
    geom_point() +
    scale_color_gradient(low = cor_low, high = cor_high,
                         name = "p-valor\najustado") +
    scale_size_continuous(name = "Count", range = c(3, 8)) +
    labs(title = titulo, x = "GeneRatio", y = NULL) +
    theme_minimal(base_size = 11) +
    theme(plot.title  = element_text(face = "bold", hjust = 0.5),
          axis.text.y = element_text(size = 9))
}
```

### Dotplot — GO BP Upregulados

```{r}
#| fig-width: 10
#| fig-height: 7
if (!is.null(gost_up) && nrow(gost_up$result) > 0) {
  dotplot_gost(gost_up,
               "GO Biological Process — Genes Upregulados (g:Profiler)",
               cor_low = "#E31A1C", cor_high = "#FCBBA1")
} else {
  cat("Nenhum processo biológico enriquecido para genes upregulados.\n")
}
```

### Dotplot — GO BP Downregulados

```{r}
#| fig-width: 10
#| fig-height: 7
if (!is.null(gost_down) && nrow(gost_down$result) > 0) {
  dotplot_gost(gost_down,
               "GO Biological Process — Genes Downregulados (g:Profiler)",
               cor_low = "#1F78B4", cor_high = "#C6DBEF")
} else {
  cat("Nenhum processo biológico enriquecido para genes downregulados.\n")
}
```

### Dotplot — GO BP Todos os DEGs

```{r}
#| fig-width: 10
#| fig-height: 7
if (!is.null(gost_all) && nrow(gost_all$result) > 0) {
  dotplot_gost(gost_all,
               "GO Biological Process — Todos os DEGs (g:Profiler)",
               cor_low = "pink", cor_high = "purple")
} else {
  cat("Nenhum processo biológico enriquecido para todos os DEGs.\n")
}
```

### Barplot Bidirecional — GO BP UP vs. DOWN

Como fizemos na seção KEGG, podemos comparar diretamente os termos enriquecidos em UP e DOWN num único gráfico bidirecional — as barras vermelhas (UP) crescem para a direita e as azuis (DOWN) para a esquerda, compartilhando o mesmo eixo Y:

```{r}
#| fig-width: 11
#| fig-height: 8
df_gost_up <- if (!is.null(gost_up) && nrow(gost_up$result) > 0) {
  gost_up$result %>%
    mutate(Direction = "Upregulated", Count_dir = intersection_size)
} else { data.frame() }

df_gost_down <- if (!is.null(gost_down) && nrow(gost_down$result) > 0) {
  gost_down$result %>%
    mutate(Direction = "Downregulated", Count_dir = -intersection_size)
} else { data.frame() }

if (nrow(df_gost_up) > 0 || nrow(df_gost_down) > 0) {
  df_gost_bidir <- bind_rows(
    df_gost_up   %>% arrange(p_value) %>% head(10),
    df_gost_down %>% arrange(p_value) %>% head(10)
  ) %>%
    mutate(term_lbl = str_wrap(term_name, 45))

  ggplot(df_gost_bidir,
         aes(x = Count_dir, y = reorder(term_lbl, Count_dir), fill = Direction)) +
    geom_col(width = 0.7) +
    scale_fill_manual(values = c("Upregulated"   = "#E31A1C",
                                 "Downregulated" = "#1F78B4")) +
    geom_vline(xintercept = 0, linewidth = 0.5) +
    labs(title = "GO Biological Process — UP vs. DOWN (g:Profiler)",
         x = "Número de Genes", y = NULL, fill = "Regulação") +
    theme_minimal(base_size = 13) +
    theme(plot.title  = element_text(hjust = 0.5, face = "bold"),
          axis.text.y = element_text(size = 9),
          legend.position = "bottom")
} else {
  cat("Nenhum processo biológico enriquecido para gerar o barplot bidirecional.\n")
}
```

### Barplot — GO BP Todos os DEGs

Finalmente, o barplot considerando todos os DEGs juntos, em tom roxo para diferenciá-lo do par UP/DOWN:

```{r}
#| fig-width: 10
#| fig-height: 7
if (!is.null(gost_all) && nrow(gost_all$result) > 0) {
  gost_all$result %>%
    arrange(p_value) %>%
    head(15) %>%
    mutate(term_lbl = str_wrap(term_name, 45)) %>%
    ggplot(aes(x = intersection_size,
               y = reorder(term_lbl, intersection_size))) +
    geom_col(fill = "#6A3D9A", width = 0.7) +
    labs(title = "GO Biological Process — Todos os DEGs (g:Profiler)",
         x = "Número de Genes", y = NULL) +
    theme_minimal(base_size = 13) +
    theme(plot.title  = element_text(hjust = 0.5, face = "bold"),
          axis.text.y = element_text(size = 9))
} else {
  cat("Nenhum processo biológico enriquecido para todos os DEGs.\n")
}
```

### Como interpretar os gráficos:

* **Dotplot**: cada ponto representa um termo GO BP enriquecido. O **tamanho** indica quantos DEGs pertencem ao termo (`Count`); a **cor** indica o p-valor ajustado (FDR).
* **Barplot bidirecional**: permite comparar diretamente os termos UP (vermelho, à direita) e DOWN (azul, à esquerda) em um único gráfico, com o eixo Y compartilhado.
* **Barplot (ALL)**: mostra os termos GO BP enriquecidos considerando todos os DEGs juntos, ordenados pelo número de genes que pertencem a cada termo.

---

## 8. Resumo e Interpretação

```{r}
cat("=== Resumo do Enriquecimento Funcional ===\n\n")
cat("Genes UP:", length(genes_up), "| DOWN:", length(genes_down),
    "| Total:", length(genes_all), "\n\n")

cat("--- KEGG (GSEA) ---\n")
if (!is.null(gsea_kegg) && nrow(as.data.frame(gsea_kegg)) > 0) {
  df_gsea_sum <- as.data.frame(gsea_kegg)
  cat("  Activated (NES > 0):", sum(df_gsea_sum$NES > 0), "vias\n")
  cat("  Suppressed (NES < 0):", sum(df_gsea_sum$NES < 0), "vias\n")
  cat("  Total              :", nrow(df_gsea_sum), "vias\n")
} else {
  cat("  nenhuma via enriquecida\n")
}

cat("\n--- GO Biological Process (g:Profiler) ---\n")
cat("  UP:   ")
if (!is.null(gost_up) && nrow(gost_up$result) > 0) {
  cat(nrow(gost_up$result), "termos\n")
} else { cat("nenhum termo\n") }

cat("  DOWN: ")
if (!is.null(gost_down) && nrow(gost_down$result) > 0) {
  cat(nrow(gost_down$result), "termos\n")
} else { cat("nenhum termo\n") }

cat("  ALL:  ")
if (!is.null(gost_all) && nrow(gost_all$result) > 0) {
  cat(nrow(gost_all$result), "termos\n")
} else { cat("nenhum termo\n") }
```


**Identificamos quais vias biológicas estão enriquecidas entre os genes diferencialmente expressos da *Candida albicans*. Mas como esses genes se relacionam entre si? Será que as proteínas codificadas por eles interagem fisicamente ou funcionam nos mesmos processos? Para responder a essas perguntas, vamos construir uma rede de interação proteína-proteína (PPI).**

---

# Redes de Interação Proteína-Proteína (PPI)

Uma lista de genes diferencialmente expressos nos diz **quais** genes mudaram. O enriquecimento funcional nos diz **em quais vias** esses genes participam. Mas nenhuma dessas análises nos mostra **como** os produtos desses genes se relacionam entre si. É exatamente essa lacuna que as redes de interação proteína-proteína (PPI) preenchem.

Uma rede PPI é um grafo onde cada **nó** representa uma proteína e cada **aresta** conecta duas proteínas que possuem alguma relação funcional ou física documentada. Ao mapear nossos genes diferencialmente expressos nessa rede.

## 9. O Banco de Dados STRING

O [STRING (Search Tool for the Retrieval of Interacting Genes/Proteins)](https://string-db.org/) é o maior banco de dados público de interações proteicas, cobrindo mais de 14.000 organismos. Um ponto crucial é entender que o STRING **não armazena apenas interações físicas diretas** (como ligações proteína-proteína demonstradas por co-imunoprecipitação). Ele integra **múltiplas fontes de evidência** para inferir **associações funcionais** entre proteínas:

| Canal de Evidência | Coluna | O que mede |
|:---|:---|:---|
| **Vizinhança genômica** | `nscore` | Genes fisicamente próximos no genoma tendem a ser funcionalmente relacionados |
| **Fusão gênica** | `fscore` | Genes que aparecem fundidos em outros organismos provavelmente interagem |
| **Co-ocorrência filogenética** | `pscore` | Proteínas que co-evoluem (presentes/ausentes juntas em espécies) |
| **Co-expressão** | `ascore` | Genes com padrões de expressão similares em múltiplos experimentos |
| **Evidência experimental** | `escore` | Interações demonstradas por ensaios bioquímicos (Y2H, AP-MS, etc.) |
| **Bancos de dados curados** | `dscore` | Interações registradas em bancos curados (KEGG, Reactome, BioCyc, etc.) |
| **Text mining** | `tscore` | Co-menção de proteínas na literatura científica |

Cada canal produz um **escore** entre 0 e 1 que indica a confiança daquela evidência para um dado par de proteínas. O STRING combina esses escores em um **escore combinado** usando uma fórmula probabilística que evita dupla contagem.

::: {.callout-important}
## Interações ≠ Interações Físicas

É fundamental entender que o termo "interação" no STRING é mais amplo do que interação física direta. Quando dizemos que duas proteínas "interagem" no STRING, estamos dizendo que há **evidência de associação funcional**, elas podem participar do mesmo complexo, da mesma via metabólica, ou serem co-reguladas, sem necessariamente se tocarem fisicamente. Por isso, o termo mais preciso é **associação funcional**.
:::

::: {.callout-note}
## Ponto Importante — Bancos de Dados Curados e Organismos Não-Modelo

Assim como vimos na análise de enriquecimento funcional, a qualidade dos resultados de redes PPI depende diretamente da **completude do banco de dados para o organismo estudado**. Para organismos-modelo como *Homo sapiens* e *Saccharomyces cerevisiae*, o STRING possui milhares de interações experimentalmente validadas. Para *Candida albicans*, a cobertura é menor, muitas interações são inferidas computacionalmente a partir de ortologia com *S. cerevisiae* ou por text mining. Mesmo assim, o STRING suporta *C. albicans* SC5314 nativamente (identificador taxonômico **237561**), o que nos permite consultar a base diretamente.
:::

## 10. Carregando os Pacotes

```{r}
#| message: false
#| warning: false
suppressPackageStartupMessages({
  library(RCurl)
  library(igraph)
  library(ggraph)
  library(ggplot2)
  library(dplyr)
  library(readr)
  library(tibble)
  library(scales)
})
```



## 11. Preparando a Lista de Genes

Vamos recuperar nossos resultados de expressão diferencial e preparar a lista de genes que será submetida ao STRING. O STRING não reconhece diretamente os identificadores do Ensembl Fungi (ex: `C1_00210C_A`). Para *C. albicans*, o STRING utiliza os identificadores no formato `CAALFM_` (ex: `CAALFM_C100210CA`), que são os mesmos usados pelo CGD e pelo KEGG. Felizmente, já construímos o dicionário de conversão (`ensembl_to_kegg`) na seção anterior:

```{r}
# Carregar resultados da expressão diferencial
res_dge <- readRDS(here::here("data/DGE/res_dge.rds"))

# Selecionar apenas os genes significativos (DEGs)
res_dge_signif <- res_dge %>%
  filter(signif != "Not significant")

genes_deg <- rownames(res_dge_signif)

# Converter Ensembl IDs para o formato CAALFM_ usando o dicionário da seção 4
genes_deg_caalfm <- unname(ensembl_to_kegg[genes_deg[genes_deg %in% names(ensembl_to_kegg)]])

# Criar dicionário reverso para mapear de volta
caalfm_to_ensembl <- setNames(names(ensembl_to_kegg), unname(ensembl_to_kegg))

cat("Total de DEGs:", length(genes_deg), "\n")
cat("DEGs com ID CAALFM_ mapeado:", length(genes_deg_caalfm), "\n")
```

::: {.callout-note}
## Ponto Importante — Conversão de Identificadores

A conversão entre Ensembl Fungi e CAALFM_ segue uma regra simples: o ID `C1_00010W_A` corresponde a `CAALFM_C100010WA` (remoção dos underscores e adição do prefixo). Essa é a mesma conversão que fizemos para o KEGG na seção 4. Se um gene não possui correspondência no dicionário, ele simplesmente não será incluído na rede.
:::

## 12. Consultando o STRING via API

O STRING disponibiliza uma [API pública](https://string-db.org/help/api/) que permite realizar consultas programáticas. Vamos utilizá-la para: (1) mapear nossos identificadores `CAALFM_` para os identificadores internos do STRING, e (2) obter a rede de interações entre eles.

O identificador taxonômico da cepa SC5314 de *C. albicans* no STRING é **237561**.

### Mapeando os identificadores

```{r}
# Concatenar os genes no formato CAALFM_ para a requisição à API
genes_concatenado <- paste0(genes_deg_caalfm, collapse = "%0d")

# Requisição para mapear nossos IDs para os IDs do STRING
req_map <- RCurl::postForm(
  "https://string-db.org/api/tsv/get_string_ids",
  identifiers = genes_concatenado,
  echo_query = "1",
  species = "237561"  # C. albicans SC5314
)

map_ids <- read.table(text = req_map, sep = "\t", header = TRUE, quote = "")

cat("Genes mapeados no STRING:", nrow(map_ids), "de", length(genes_deg_caalfm), "\n")
```

### Obtendo a rede de interações

```{r}
# Concatenar os identificadores do STRING
genes_string_concatenado <- paste0(unique(map_ids$stringId), collapse = "%0d")

# Requisição para o método 'network'
req_net <- RCurl::postForm(
  "https://string-db.org/api/tsv/network",
  identifiers = genes_string_concatenado,
  required_score = "0",   # Sem filtro mínimo (filtraremos depois)
  species = "237561"
)

int_network <- read.table(text = req_net, sep = "\t", header = TRUE)
int_network <- unique(int_network)

cat("Interações brutas obtidas:", nrow(int_network), "\n")
```

## 13. Filtrando as Interações com `combinescores`

As interações brutas incluem todas as fontes de evidência e todos os níveis de confiança. Para obtermos uma rede de alta qualidade, precisamos:

1. **Selecionar os canais de evidência** mais confiáveis para o nosso contexto.
2. **Combinar os escores** desses canais usando a fórmula probabilística do STRING.
3. **Filtrar** pelo escore combinado mínimo.

A função `combinescores` abaixo implementa exatamente esse procedimento. Ela recebe a tabela de interações, seleciona os canais desejados e calcula o escore combinado usando a fórmula: $1 - \prod_{i}(1 - S_i)$, onde $S_i$ é o escore de cada canal. Essa abordagem probabilística garante que **múltiplas fontes fracas de evidência possam se somar** para produzir uma interação de alta confiança.

```{r}
# Função para combinar escores de acordo com o algoritmo do STRING
combinescores <- function(dat, evidences = "all", confLevel = 0.4) {
  if (evidences[1] == "all") {
    edat <- dat[, -c(1, 2, ncol(dat))]
  } else {
    if (!all(evidences %in% colnames(dat))) {
      stop("ERRO: uma ou mais evidências não encontradas nas colunas dos dados!")
    }
    edat <- dat[, evidences]
  }
  # Os escores do STRING vêm em escala 0-1000; converter para 0-1
  if (any(edat > 1)) {
    edat <- edat / 1000
  }
  # Fórmula probabilística: 1 - prod(1 - Si)
  edat <- 1 - edat
  sc <- apply(X = edat, MARGIN = 1, FUN = function(x) 1 - prod(x))
  dat <- cbind(dat[, c(1, 2)], combined_score = sc)
  idx <- dat$combined_score >= confLevel
  dat <- dat[idx, ]
  return(dat)
}
```

Vamos aplicar o filtro. Utilizaremos os canais de **co-expressão**, **evidência experimental** e **bancos de dados curados**. Aqui, por motivos didáticos, vamos estabelecer um escore combinado mínimo de **0.15** (baixa confiança):

```{r}
# Aplicar o filtro por canais e confiança mínima
int_network_filtered <- combinescores(
  int_network,
  evidences = c("ascore", "escore", "dscore"),
  confLevel = 0.15
)

cat("Interações após filtro (confiança ≥ 0.15):", nrow(int_network_filtered), "\n")
```

::: {.callout-note}
## Ponto Importante — Escolha do Threshold

O STRING utiliza uma classificação de confiança para seus escores:

* **Low confidence:** > 0.15
* **Medium confidence:** > 0.4
* **High confidence:** > 0.7
* **Highest confidence:** > 0.9

Para *C. albicans*, um organismo com menos interações experimentalmente validadas, utilizamos o threshold de **baixa confiança (0.15)** de forma didática para obter uma rede com conexões suficientes a fim de explorar e interpretar grafos durante a aula. Diferentes escores devem ser empregados (como > 0.4 ou 0.7) a depender do contexto e perguntas biológicas com intenção em dados com nível maior de acurácia.
:::

## 14. Construindo o Grafo com igraph

Agora vamos transformar a tabela de interações filtrada em um **objeto igraph** e anotar cada nó com as informações de expressão diferencial (log2FC e significância):

```{r}
# Criar dataframe de anotação mapeando stringId → nomes preferenciais e IDs originais
ann <- data.frame(
  stringId = map_ids$stringId,
  gene_name = map_ids$preferredName,
  query_caalfm = map_ids$queryItem,
  stringsAsFactors = FALSE
) %>%
  distinct(stringId, .keep_all = TRUE) %>%
  mutate(
    # Mapear CAALFM_ de volta para Ensembl ID
    ensembl_id = caalfm_to_ensembl[query_caalfm]
  )

# Substituir os stringIds pelos nomes dos genes na tabela de interações
int_network_named <- int_network_filtered %>%
  mutate(
    gene_A = ann$gene_name[match(stringId_A, ann$stringId)],
    gene_B = ann$gene_name[match(stringId_B, ann$stringId)]
  ) %>%
  filter(!is.na(gene_A), !is.na(gene_B)) %>%
  dplyr::select(gene_A, gene_B, combined_score)

# Criar objeto igraph (rede não direcionada)
g <- graph_from_data_frame(int_network_named, directed = FALSE)

# Remover arestas duplicadas e auto-loops
g <- igraph::simplify(g)

cat("Rede construída:", vcount(g), "nós,", ecount(g), "arestas\n")
```

### Anotando os nós com informações de expressão

```{r}
# Criar dicionário gene_name → ensembl_id
name_to_ensembl <- setNames(ann$ensembl_id, ann$gene_name)

# Para cada nó do grafo, buscar o Ensembl ID e depois as informações do DEG
node_names <- V(g)$name
node_ensembl <- name_to_ensembl[node_names]

# Extrair log2FC e padj
node_log2fc <- res_dge[node_ensembl, "log2FoldChange"]
node_padj <- res_dge[node_ensembl, "padj"]
node_signif <- res_dge[node_ensembl, "signif"]

# Atribuir como atributos do grafo
V(g)$log2FC <- ifelse(is.na(node_log2fc), 0, node_log2fc)
V(g)$padj <- ifelse(is.na(node_padj), 1, node_padj)
V(g)$signif <- ifelse(is.na(node_signif), "Not significant", node_signif)
V(g)$ensembl_id <- ifelse(is.na(node_ensembl), "", node_ensembl)

# Calcular -log10(padj) como atributo (usado na visualização)
V(g)$neg_log10_padj <- -log10(ifelse(V(g)$padj == 0, .Machine$double.xps, V(g)$padj))
```

## 15. Layout Interativo com easylayout

Para posicionar os nós da rede de forma visualmente clara, utilizaremos o pacote [**easylayout**](https://github.com/dalmolingroup/easylayout), desenvolvido pelo nosso grupo. O easylayout é um pacote R que utiliza **simulações de forças interativas** diretamente dentro do RStudio, permitindo ajustar o layout em tempo real antes de exportar o resultado para plotagem com ggraph ou ggplot2.

O easylayout **não é** uma biblioteca de visualização, ele é uma ferramenta de **posicionamento** que se integra com bibliotecas existentes. Ele recebe um objeto igraph, abre uma aplicação web interativa dentro do IDE, e retorna uma **matriz de coordenadas XY** que pode ser usada por qualquer pacote de plotagem.

::: {.callout-tip}
## Usando o easylayout na prática

1.  Execute `layout <- easylayout(g)` — uma janela interativa abrirá no RStudio.
2.  Ajuste as forças de atração/repulsão em tempo real até que o layout fique satisfatório.
3.  Use o modo de edição para mover nós manualmente, se necessário.
4.  Clique em "Export" — as coordenadas serão enviadas de volta ao R.
5.  Plote com `ggraph(g, layout = layout) + ...`
:::

```{r}
#| eval: false
library(easylayout)

# Layout interativo(Descomente a linha para executar) — uma janela abrirá no RStudio
# layout_ppi <- easylayout(g)

# Salvar o layout para reprodutibilidade
# saveRDS(layout_ppi, file = here::here("data/DGE/layout_ppi.rds"))
```


## 16. Visualização da Rede PPI com ggraph

Vamos plotar a rede utilizando ggraph, colorindo os nós de acordo com o **log2 Fold Change** (escala contínua: azul para downregulados, vermelho para upregulados) e ajustando o tamanho conforme a **significância estatística** (-log10 do p-valor ajustado):

```{r}
#| fig-width: 12
#| fig-height: 10

# Carregar layout

layout_ppi <- readRDS(here::here("data/DGE/layout_ppi.rds"))

ggraph(g, layout = layout_ppi) +
  geom_edge_link(alpha = 0.3, color = "grey60", width = 0.3) +
  geom_node_point(
    aes(color = log2FC, size = neg_log10_padj),
    alpha = 0.85
  ) +
  geom_node_text(
    aes(label = name),
    size = 2.8,
    repel = TRUE,
    max.overlaps = 20,
    color = "black",
    segment.color = "grey50",
    segment.size = 0.3
  ) +
  scale_color_gradient2(
    low = "#1F78B4",
    mid = "grey90",
    high = "#E31A1C",
    midpoint = 0,
    name = expression(log[2] ~ "FC"),
    limits = c(
      -max(abs(V(g)$log2FC), na.rm = TRUE),
       max(abs(V(g)$log2FC), na.rm = TRUE)
    )
  ) +
  scale_size_continuous(
    name = expression("-" ~ log[10] ~ "padj"),
    range = c(2, 8)
  ) +
  labs(
    title = "Rede PPI — Genes Diferencialmente Expressos de C. albicans",
    subtitle = "Interações STRING (co-expressão + experimental + banco de dados, score ≥ 0.4)",
    caption = "Fonte: STRING v12 | Organismo: C. albicans SC5314 (taxid: 237561)"
  ) +
  coord_fixed() +
  theme_void(base_size = 13) +
  theme(
    plot.title = element_text(hjust = 0.5, face = "bold", size = 14),
    plot.subtitle = element_text(hjust = 0.5, color = "grey40", size = 10),
    plot.caption = element_text(hjust = 1, color = "grey50", size = 8),
    legend.position = "right",
    plot.margin = margin(10, 10, 10, 10)
  )
```

### Como interpretar a rede PPI:

* **Cor dos nós**: segue uma escala contínua do **azul** (downregulado sob vancomicina) ao **vermelho** (upregulado), passando por cinza (log2FC próximo de zero). Isso permite identificar rapidamente se regiões da rede são dominadas por up ou downregulação.
* **Tamanho dos nós**: proporcional a $-\log_{10}(\text{padj})$  quanto maior o ponto, mais significativa é a mudança de expressão daquele gene.
* **Arestas**: representam associações funcionais documentadas no STRING (co-expressão, evidência experimental ou bancos de dados curados). Arestas mais densas indicam sub-redes de proteínas que atuam de forma coordenada.
* **Rótulos**: aparecem apenas para os 10% dos genes mais significativos, destacando os candidatos de maior interesse biológico.
* **Clusters visuais**: grupos de nós densamente conectados sugerem módulos funcionais — conjuntos de proteínas que trabalham juntas em um processo biológico. Identifique se esses módulos correspondem às vias enriquecidas que encontramos anteriormente.


---

**Concluímos a análise completa de RNA-seq da *Candida albicans* em resposta à vancomicina. Desde a descontaminação das leituras do hospedeiro com o nf-core/detaxizer, passando pela quantificação com o nf-core/rnaseq, a análise de expressão diferencial com DESeq2, o enriquecimento funcional com KEGG e GO, até a construção e visualização de redes de interação proteína-proteína com o STRING — percorremos um pipeline completo e reprodutível para transcriptômica de patógenos, enfrentando os desafios específicos de um organismo não-modelo.**
